ACORDAO-COMPLETO-2413212

ACÓRDÃO 7074/2020 ATA 21/2020 - PRIMEIRA CÂMARA

VISTOS, relatados e discutidos estes autos que tratam de tomada de contas especial instaurada pela Fundação Nacional de Saúde (Funasa) , em razão da não aprovação da prestação de contas final do Termo de Compromisso TC/PAC 107/2007 (Siafi 631658) , celebrado com a Prefeitura Municipal de Araputanga/MT, cujo objeto era a execução de sistema de abastecimento de água nesse município,
ACORDAM os Ministros do Tribunal de Contas da União, reunidos em sessão da Primeira Câmara, diante das razões expostas pelo Relator, em:
9.1. com fulcro nos arts. 1º, inciso I; 16, inciso III, alíneas "b" e "c" 19 e 23, inciso III, todos da Lei 8.443/1992, julgar irregulares as contas do Sr. Vano José Batista e da sociedade empresária Base Dupla Serviços e Construções Civil Eireli;
9.2. condenar os responsáveis ao pagamento solidário das quantias a seguir especificadas, com a incidência dos devidos encargos legais, calculadas a partir das datas correspondentes até o efetivo recolhimento, na forma da legislação em vigor:
	Data
	Valor (R$) 

	1º/6/2009
	93.810,30

	2/6/2009
	5.003,68

	25/9/2009
	62.788,96

	28/9/2009
	1.281,40

	18/12/2009
	41.602,30

	29/12/2009
	444,76

	31/12/2009
	9,08

9.3. fixar o prazo de 15 (quinze) dias, a contar da data da notificação, para que os responsáveis comprovem, perante o Tribunal, o recolhimento das referidas quantias aos cofres da Fundação Nacional de Saúde, atualizadas monetariamente e acrescidas dos juros de mora, nos termos do art. 23, inciso III, alínea "a", da Lei 8.443/1992 c/c o art. 214, inciso III, alínea "a", do Regimento Interno do TCU (RI/TCU) ;
9.4. aplicar ao Sr, Vano José Batista e à sociedade empresária Base Dupla Serviços e Construções Civil Eireli multas individuais de R$ 35.000,00, com fulcro no art. 57 da Lei 8.443/1992;
9.5. fixar o prazo de 15 (quinze) dias, a contar da data da notificação, para que os responsáveis comprovem, perante o Tribunal, o recolhimento das referidas quantias aos cofres do Tesouro Nacional, atualizadas monetariamente desde a data do presente acórdão até a do efetivo recolhimento, se forem pagas após o vencimento, nos termos do art. 23, inciso III, alínea "a", da Lei 8.443/1992 c/c o art. 214, inciso III, alínea "a", do Regimento Interno do TCU (RI/TCU) ;
9.6. autorizar a cobrança judicial das dívidas, caso não atendida a notificação, nos termos do art. 28, inciso II, da Lei 8.443/1992;
9.7. autorizar, desde já, caso venha a ser solicitado, o parcelamento das dívidas em até 36 (trinta e seis) parcelas mensais, nos termos do art. 217 do RI/TCU, com a incidência sobre cada parcela dos devidos encargos legais até o efetivo pagamento, esclarecendo que a falta de pagamento de qualquer parcela importará no vencimento antecipado do saldo devedor (§ 2º do art. 217 do RI/TCU) ;
9.8. dar ciência desta decisão aos responsáveis, à Funasa e ao Procurador-Chefe da Procuradoria da República no Estado do Mato Grosso, neste caso, nos termos do art. 16, § 3º, da Lei 8.443/1992 c/c o art. 209, § 7º, do Regimento Interno do TCU, para adoção das medidas que entender cabíveis.

Tomada de contas especial instaurada pela Fundação Nacional de Saúde (Funasa), em razão da não aprovação da prestação de contas final de termo de compromisso cujo objeto era a execução de sistema de abastecimento de água nesse município. Análise das respostas das citações.

Primeira Câmara

Município de Araputanga - MT e Fundação Nacional de Saúde.

3. Responsáveis: Base Dupla Serviços e Construções Civil Eireli (04.568.575/0001-66); e Vano José Batista (XXX.675.181-XX).

13.1. Ministros presentes: Walton Alencar Rodrigues (Presidente), Benjamin Zymler (Relator) e Bruno Dantas.
13.2. Ministro-Substituto convocado: Marcos Bemquerer Costa.
13.3. Ministros-Substitutos presentes: Augusto Sherman Cavalcanti e Weder de Oliveira.

ACORDAO-COMPLETO-2508179

Acórdão 4614/2022 - Primeira Câmara

BENJAMIN ZYMLER

Cuidam os autos de tomada de contas especial instaurada pela Fundação Nacional de Saúde (Funasa) , em razão da não aprovação da prestação de contas final do Termo de Compromisso TC/PAC 107/2007 (Siafi 631658) , celebrado com a Prefeitura Municipal de Araputanga/MT, cujo objeto era a execução de sistema de abastecimento de água nesse município (peça 1, p. 21-23) .
2.	Para a consecução do objeto da avença, foi previsto o aporte de R$ 979.381,44, sendo R$ 950.000,00 a cargo da União e o restante correspondente à contrapartida do município. Os recursos foram integralmente transferidos em três parcelas consubstanciadas em 18/11/2008, 22/12/2008 e 21/5/2009.
3.	Por intermédio do Relatório de Ação de Controle 243778 (peça 1, p. 273-280) , a Controladoria Geral da União (CGU) registrou irregularidades no procedimento licitatório realizado pela prefeitura para execução das obras, a realização do objeto com preços acima da tabela do Sistema Nacional de Pesquisa de Custos e Índices da Construção Civil (Sinapi) e o pagamento de serviços não executados.
4.	Em consequência, a Funasa emitiu parecer técnico, datado de 16/11/2012, no qual apontou a necessidade de revisão da planilha orçamentária da obra, com detalhamento da Bonificação de Despesas Indiretas (BDI) e com composição conforme tabela do Sinapi, além da apresentação da licença de operação da obra.
5.	Em 7/5/2014, o concedente exarou relatório de visita técnica, no qual declarou que a obra se encontrava concluída (peça 2, p. 19-21) . Todavia, recomendou a reprovação da prestação de contas do convênio e a impugnação total dos recursos em razão das pendências verificadas na planilha orçamentária, cuja correção havia sido solicitada, e da não apresentação do as built da rede de distribuição.
6.	Após seguidas notificações encaminhadas ao Sr. Vano José Batista, ex-prefeito de Araputanga/MT (gestões 2005-2008 e 2009-2012) , sem que as irregularidades fossem saneadas, a Funasa instaurou tomada de contas especial e, ao final, concluiu pela existência de débito equivalente ao valor integral transferido ao município e pela responsabilidade do referido gestor público.
7.	Submetidos os autos ao descortino desta Corte de Contas, a então denominada Secex/PI procedeu à análise da planilha orçamentária da obra e logrou encontrar um sobrepreço de R$ 225.601,95. Para o adequado entendimento da irregularidade, colaciono excerto da instrução preliminar da unidade técnica:
"21.	Visando cumprir a determinação do Ministro Relator (item 19 a 19.1 desta instrução) , buscou-se, assim, ampliar a amostra da análise dos itens de materiais e serviços presentes na planilha do Contrato 121/2008, conforme tabela a seguir, comparando-se os preços desses itens com os preços da tabela do Sinapi (com BDI de 25%) , referente ao mês de junho de 2008 (mês da proposta) , com a referência de valores classificados de "mediano" (peça 26) . Os itens acrescidos à análise efetuada pela CGU foram "escavação mecanizada em solo de 1ª categoria (exceto rocha) até 2m" e "ligação domiciliar de água em cavalete ¾ em pvc inclusive hidrômetro de 3 m³/h".
	Planilha da Proposta Orçamentária (junho/2008) 
	Tabela Sinapi (junho/2008) 

	Item
	Especificação
	Unid.
	Quant.
	Valor unit. (R$) 
	Valor total (R$) 
	Código
Sinapi
	Custo unit. (R$) 
	BDI (%) 
	Preço unit. (R$) 
	Preço total (R$) 

		Fornecimento e execução de rede de distribuição de água
									
	1.1
	Escavação de vala em rocha branda c/ utilização de martelete pneumático
	m³
	71,35
	89,94
	6.417,22
	26286/3
	44,96
	25
	56,20
	4.009,87

	1.2.
	Escavação mecanizada em solo de 1ª categoria (exceto rocha) até 2m
	m³
	11.817,35
	4,60
	54.383,45
	23418/1
	2,67
	25
	3,34
	39.469,95

	1.3.
	Escavação mecanizada em solo 1ª categoria (exceto rocha) até 4,0 m
	m³
	3.446,73
	4,76
	16.406,43
	23418/2
	3,57
	25
	4,46
	15.372,42

	2
	Escavação manual em valas em terreno de qualquer categoria, exceto rochas, com profundidade de 2m e/ou regularização de fundo de vala com maço de 30 kg
	m³
	1.073,50
	14,61
	15.683,84
	23414/2
	14,30
	25
	17,88
	19.188,81

	4.
	Fornecimento e assentamento de tubulações e conexões de água em vala aberta inclusive transporte até 30 km
									
	4.1.
	Em PVC/PBA classe 15 e 12
									
	4.1.1.
	0 100mm classe 15
	m
	314,37
	36,70
	11.537,38
	26288/3
26289/3
	24,78
1,90
	25
25
	30,98
2,38
	9.737,61
746,63

	4.1.2.
	0 75mm classe 12
	m
	1.894,47
	25,16
	47.664,87
	26288/2
26289/2
	14,85
1,40
	25
25
	18,56
1,75
	35.166,10
3.315,32

	4.1.3.
	0 50mm classe 12
	m
	10.100,90
	17,59
	177.674,83
	26288/1
26289/1
	7,39
0,80
	25
25
	9,24
1,00
	93.307,06
10.100,90

	5.
	Reaterro de valas para tubulões com apiloamento
									
	5.1
	Com próprio material escavado ou com material até 100m de distância, inclusive bota-fora do material excedente
	m³
	12.268,34
	7,70
	94.466,22
	10279/1
	9,81
	25
	12,26
	150.440,52

	5.3.
	Carga e transporte mecanizado do material excedente, de qualquer categoria, até 5km, em caminhão basculante, exceto rocha
	m³
	3.067,08
	58,38
	179.056,13
	23415/3
23416/1
	6,35
0,82
	25
25
	7,94
1,03
	24.352,62
3.143,76

		Fornecimento e execução de ligações domiciliares
									
	1.
	Ligação domiciliar de água em cavalete ¾ em pvc inclusive hidrômetro de 3 m³/h
	Ud
	795
	209,65
	166.671,75
	68063
23441/1
23442/1
	24,43
38,36
74,08
	25
	171,08
	136.008,60

		Total 
				769.962,12
					544.360,17

22.		O valor total dos itens da proposta orçamentária analisados foi R$ 769.962,12 (correspondente a 78,62 % do valor do Contrato 121/2008 (R$ 979.381,44, peça 23, p. 5) , decorrente da Concorrência 001/008, enquanto o valor total para esses mesmos itens na tabela Sinapi foi de R$ 544.360,17 já inclusos o BDI de 25%. Assim, para os itens analisados, os preços praticados na obra estão 41,44% acima dos preços da tabela Sinapi, com indicação de sobrepreço equivalente a R$ 225.601,95 (R$ 769.962,12 - R$ 544.360,14) .
22.1.		Portanto, o sobrepreço detectado na planilha orçamentária da empresa que executou as obras objeto do Termo de Compromisso TC/PAC 0107/2007 ocasionou um dano à Funasa no valor de R$ 225.601,95."
8.	Diante desse quadro, autorizei a citação do Sr. Vano José Batista e da sociedade empresária Base Dupla Serviços e Construções Civil Ltda. para que apresentassem alegações de defesa a respeito das irregularidades e/ou recolhessem o débito especificado a seguir:
	Data
	Valor (R$) 

	1º/6/2009
	103.267,96

	2/6/2009
	5.508,14

	25/9/2009
	69.119,15

	28/9/2009
	1.410,59

	18/12/2009
	45.796,52

	29/12/2009
	489,60

	31/12/2009
	9,99

8.1	Sr. Vano José Batista:
- 	Irregularidade: "adjudicação e homologação da Concorrência 001/2008 que visava executar as obras objeto do Termo de Compromisso TC/PAC 0107/2007 (Siafi 631658) , celebrado entre a Funasa e a Prefeitura Municipal de Araputanga/MT em 31/12/2007, que objetivava a execução de sistema de abastecimento de água naquele município, bem como realização dos respectivos pagamentos à empresa contratada, cuja planilha orçamentária continha custos unitários de materiais e serviços que ultrapassaram as medianas constantes do Sistema Nacional de Pesquisa de Custos e Índices da Construção Civil (Sinapi) , referência junho/2008, em 41,44%, ocasionando um sobrepreço no valor de R$ 225.601,95, em desacordo com o art. 115 da Lei 11.439, de 29/12/2006, Lei de Diretrizes Orçamentárias (LDO) para o exercício de 2007, conforme Relatório de Ação de Controle da Controladoria Geral da União (CGU) , datado de 10/8/2010 (peça 1, p. 276-278) ;" e
8.2.	Base Dupla Serviços e Construções Civil Ltda.:
- 	Irregularidade: "recebimento de pagamentos por serviços executados no âmbito do contrato celebrado com a Prefeitura Municipal de Araputanga/MT, que visava as obras objeto do Termo de Compromisso TC/PAC 0107/2007 (Siafi 631658) , celebrado entre a Funasa e a Prefeitura Municipal de Araputanga/MT em 31/12/2007, que objetivava a execução de sistema de abastecimento de água naquele município, cujos custos unitários de materiais e serviços ultrapassaram as medianas constantes do Sistema Nacional de Pesquisa de Custos e Índices da Construção Civil (Sinapi) , referência junho/2008, em 41,44%, ocasionando um sobrepreço no valor de R$ 225.601,95, em desacordo com o art. 115 da Lei 11.439, de 29/12/2006, Lei de Diretrizes Orçamentárias (LDO) para o exercício de 2007, conforme Relatório de Ação de Controle da Controladoria Geral da União (CGU) , datado de 10/8/2010 (peça 1, p. 276-278) ".
9.	A auditora da Secex/PI analisou as respostas enviadas pelos responsáveis, na forma da instrução transcrita parcialmente a seguir, com os ajustes de forma que entendi pertinentes:
"I- Sr. Vano José Batista
I.1- Alegações de defesa (peça 36) :
26.	Mesmo após ser informado do envio do processo de tomada de contas especial a instâncias superiores, continuou prestando informações e subsidiando por meio de documentos a aprovação final do termo de compromisso.
26.1.	Essa atitude alcançou êxito, por intermédio de uma Nota Técnica DIESP/001/2017, que se baseou em entendimento do TCU (Acórdão 2510/2016-TCU-Plenário, Relator Augusto Sherman) de que a metodologia a ser utilizada na apuração de sobrepreço para instrumentos de repasse que já estivessem em execução é aquela que avalia a composição global do preço e não somente as parcelas unitárias.
26.2.	A aprovação final pela Fundação Nacional de Saúde foi exarada por meio do Ofício 328/2017-Gab/Secov/Sopre/MT (p. 5-7) . A obra foi concluída, com o objeto do termo de compromisso executado e devidamente aprovado pela Funasa.
26.3.	Sanadas todas as possíveis irregularidades junto ao órgão que instaurou a presente tomada de contas especial, requer que sejam acolhidos os documentos apresentados, bem como que seja encerrado o presente processo.
I.2 - Análise:
27.	O ex-gestor apresentou o Parecer Financeiro 18/2017 emitido pela Funasa onde é citada a Nota Técnica Diesp/001/2017 contendo o entendimento do TCU (Acórdão 2510/2016-TCU-Plenário) de que "a metodologia a ser utilizada na apuração de sobrepreço, para instrumentos de repasse que já estejam em execução, é aquela que avalia a composição global do preço, e não somente as parcelas unitárias".
27.1.	O Voto do Ministro Relator que embasou o Acórdão 2510/2016-TCU-Plenário, Relator Augusto Nardes, trouxe o entendimento de que não existe método padrão para cálculo de sobrepreço aplicável genericamente a todas as situações, devendo tal opção ser realizada à luz das peculiaridades do caso concreto. O Método da Limitação dos Preços Unitários (MLPU) deve ser adotado preferencialmente na análise de editais enquanto o Método da Limitação de Preços Globais (MLPG) apresenta-se como mais apropriado na análise de contratos de obras públicas, com amparo de farta jurisprudência do TCU. O MLPG prevê a compensação entre os preços superavaliados e os subavaliados, só havendo, nesse caso, sobrepreço ou superfaturamento se a soma dos valores superavaliados superar os subavaliados, imputando-se o sobrepreço pela diferença global.
27.2.	A Nota Técnica Diesp/001/2017 não consta dos documentos apresentados pelo responsável. O Parecer Financeiro 18/2017 não é referente ao Termo de Compromisso TC/PAC 107/2007, ajuste tratado nesta tomada de contas especial. Trata-se de análise da prestação de contas de outro termo de compromisso (318/2007) .
27.3.	A análise técnica realizada pela Funasa no projeto, apresentado pela Prefeitura de Araputanga/MT, para construção do sistema de abastecimento de água que se tornou objeto do Termo de Compromisso TC/PAC 107/2007, datada de 26/11/2007, considerou que a planilha orçamentária apresentada continha custos iguais ou inferiores à mediana daqueles constantes do Sinapi (peça 1, p. 41) . No parecer técnico da Funasa datado de 30/6/2008, emitido após visita técnica preliminar (peça 1, p. 43) , o engenheiro responsável afirma que após análise técnica de acordo com legislação vigente, incluindo tabelas do Sinapi, não havia impeditivo técnico de engenharia para aprovação do ajuste.
27.4.	Assim, é razoável afirmar que técnicos da Funasa compararam os custos unitários de materiais e serviços da planilha orçamentária apresentada pela Prefeitura de Araputanga/MT com as medianas constantes do Sinapi, referência junho/2008, e concluíram que o preço global constante do projeto básico estava compatível com o de mercado, comparando 100% dos itens de materiais e serviços presentes na planilha (compensação entre os preços superavaliados e os subavaliados) .
27.5.	Considerando que a planilha orçamentária apresentada pela empresa contratada (peça 23, p. 5-9) tem os mesmos preços unitários que a planilha orçamentária do projeto básico (peça 9, p. 4-8) , pode-se afirmar que, para a Funasa, os itens de serviços e materiais presentes na planilha orçamentária do contrato também possuem custos iguais ou inferiores à mediana daqueles constantes do Sinapi, em compatibilidade com os de mercado.
27.6.	A análise mediante a técnica da Curva ABC realizada por esta Unidade Técnica (item 21 e 22 desta instrução) concluiu pela existência de sobrepreço após comparar 78,62% dos preços unitários presentes na planilha orçamentária do Contrato 121/2008 com a tabela do Sinapi, pois não foram identificados serviços/materiais nas tabelas do Sinapi que fossem compatíveis com 100% dos presentes na referida planilha.
27.7.	Cabia à Funasa detectar qualquer indício de sobrepreço na planilha do projeto básico. Portanto, a Funasa, ao atestar que "A planilha orçamentária apresenta custos iguais ou inferiores a mediana daqueles constantes do Sistema Nacional de Pesquisa de Custos e Índice da Construção Civil-Sinapi" (peça 1, p. 41) , convalidou os preços contidos nessa planilha. Assim, mesmo que, posteriormente, haja indicação de sobrepreço em 78,62% dos itens da planilha orçamentária do Contrato 121/2008, como responsabilizar o prefeito do município em 2007 pelo sobrepreço, quando a própria Funasa, à época, não o identificou?
27.8.	É oportuno registrar que o município de Araputanga/MT é uma pequena cidade que dista 337 Km de Cuiabá, que, à época, possuía 15.342 habitantes de acordo com o IBGE. Assim, é razoável supor que o responsável, prefeito do município em 2007, de boa-fé, acreditava que todo o projeto (inclusive os preços constantes na planilha orçamentária) estava coerente com a legislação que regia a matéria, já que ele foi aprovado pela Funasa.
27.9.	Assim, diante da análise dos preços da planilha orçamentária do projeto básico (que são os mesmos do contrato) pela Funasa e, considerando, ainda, que a obra objeto do Termo de Compromisso TC/PAC 107/2007 foi concluída (peça 2, p.  19-21) , entende-se que não é cabível a responsabilização do prefeito por sobrepreço em planilha orçamentária avaliada e convalidada por profissionais com capacidade para identifica-lo, pois não se pode demonstrar que o sobrepreço poderia ter sido facilmente detectado pelo mandatário municipal ou que desse sobrepreço ele tinha ciência (Acórdão 2661/2015-TCU-Segunda Câmara) .
II - Base Dupla Serviços e Construções Civil Ltda.
II.1 - Alegações de defesa (peça 38) :
A - Sobre a ilegitimidade passiva da defendente para a causa:
28.	Preliminarmente, é afirmado que a defesa foi tempestiva, bem como que não se verifica superfaturamento nos preços apresentados pela empresa porque os custos estão compreendidos dentro de uma perspectiva satisfatória para execução da obra na localidade onde ela deveria e foi executada.
28.1.	Também não há qualquer prova nos atos apontando que a defendente tinha ciência do alegado superfaturamento. A empresa jamais agiu de má-fé porque apenas apesentou proposta com base em projeto que lhe apresentaram junto com o edital de licitação, projeto este presumidamente correto sob a ótica dos licitantes, porque a lei exige sua prévia aprovação pela Administração.
28.1.2.	A própria definição de projeto básico já admite que ele deve conter orçamento detalhado do custo global da obra	 (art. 6°, inciso IX, alínea "f", da Lei nº 8.666/93) , indicando que a responsabilidade pela composição do custo da obra é da administração e de seus agentes.
28.1.3.	Não obstante a indicação de que o licitante deve confiar no projeto e guiar a elaboração e sua proposta por ele, o art. 7°, § 2º, inciso I, da mesma Lei diz que ele tem que ser provado pela autoridade competente, no caso, o prefeito municipal ou outra autoridade municipal designada e, ainda, previamente pela Funasa e seus agentes.
28.1.4.	É incompreensível que a Funasa aprove projetos supostamente superfaturados, que fiscalize e acompanhe toda a execução, e se omita quanto a verificar os preços que foram propostos no certame para liberar as parcelas. A omissão da entidade e dos seus agentes não gera para eles qualquer responsabilidade. Se a Funasa desempenhasse suas funções, situações como aqui descrita seriam evitadas.
28.1.5.	Qualquer licitante, ao receber um projeto básico juntamente com o edital de licitação, pode e deve presumir que ele atende a todas as condições do art. 6°, IX, em especial, que representa o custo global da obra, e que foi aprovado pelas autoridades competentes. Cabe a ele elaborar sua proposta guiado pelo conteúdo do edital e do projeto básico, este já aprovado pela autoridade competente.  A comissão de licitação avalia a proposta, classifica-a ou desclassifica-a segundo o que já está previamente estabelecido no edital (princípio da vinculação ao instrumento convocatório) .
28.1.6.	Assim, se o proponente apresenta sua proposta com base no que está previsto no edital, não age de má-fé, e também não atrai para si qualquer responsabilidade, especialmente se seus preços estiverem compatíveis com as planilhas orçamentárias que lhe foram fornecidas. Isto porque a responsabilidade por elaborar e aprovar o projeto básico que deve refletir os custos da obra é da Administração e dos seus agentes. Nestes termos, é também da responsabilidade da autoridade competente, exclusivamente, adequar os preços às tabelas oficiais (Sinapi) ou a outras especificidades, como preços de mercado ou custo local.
28.1.7.	Ninguém está obrigado a participar de uma licitação e nem tampouco contratar com a Administração Pública que não pode obrigar ninguém a com ela contratar, especialmente a preços que não compõem adequadamente o preço do objeto da sua pretensão.
28.1.8.	Não há qualquer alegação de que a proposta da defendente superou o preço global da obra. Ao elaborar sua proposta, a empresa levou em conta que a obra seria realizada no município de Araputanga - MT, localizado no noroeste do estado, distante cerca de 340 km de Cuiabá, onde está sediada. A tabela Sinapi utilizada pela CGU e Funasa para o cálculo do alegado superfaturamento se trata de Sinapi/Cuiabá, que não reflete os custos e as especificidades da execução da obra no município de Araputanga - MT.
28.1.9.	Ao propor seu preço global para execução da obra, a empresa acreditou que os preços constantes das planilhas do projeto básico estavam compatíveis com os preços da região da obra. Isso porque o inciso IV do art. 43 da Lei 8.666/1993 autoriza a utilização do preço de mercado ou preço oficial para permitir que a Administração adeque os preços à realidade do local onde será executada a obra. Daí porque não pode haver má-fé se o defendente elaborou sua proposta crendo ter a Administração considerado em seu projeto básico os preços locais, baseados nas especificidades que envolveria e execução da obra.
28.1.10.	Cabia também à Administração, por meio da comissão de licitação, desclassificar a proposta feita na licitação se a entendesse irregular ou incompatível com as regras do edital. A defendente não obrigou a Administração ou qualquer de seus agentes a aceitar sua proposta. É competência exclusiva da comissão de licitação, segundo o inciso V do art. 43 da mesma Lei, julgar, classificar ou desclassificar a proposta apresentada. É competência de o prefeito homologar ou não o processo licitatório, tendo inclusive a opção de revogá-lo ou anulá-lo por ilegalidade, tal qual previsto no art. 49 da Lei 8.666/1993. No presente caso, a homologação somente ocorreu após a emissão de parecer jurídico quanto a legalidade a regularidade do certame.
28.1.11.	Os critérios de aceitação de preços devem ser justificados nos autos do processo de licitação, no momento da elaboração do projeto básico, especialmente quando se resolver utilizar preços do mercado, longe das tabelas ou índices oficiais. Mas isso compete à Administração e seus agentes, não aos licitantes, não à defendente, que nem é obrigada a tomar ciência de tais justificativas produzidas na fase interna da licitação. À comissão de licitação, ou mesmo à autoridade competente para homologação do certame, cabe realizar ou requerer diligências, a qualquer tempo, para examinar a regularidade de propostas ou outras questões pertinentes à licitação.
28.1.12.	Se a Administração elabora um projeto básico e, por conseguinte, um edital nele embasado, é presumível que em tudo obedeceu às normas legais para tal conduta. E se o proponente propõe de acordo com as regras de tal edital e a Administração avalia, classifica a proposta, a declara vencedora, contrata, emite a ordem de serviço, fiscaliza e aprova os serviços executados, os mede e paga, é porque aceitou todas as condições da sua proposta, presumidamente compatível com o edital.
28.1.13.	Qual seria, neste cenário, a responsabilidade da defendente por eventuais ou supostos erros de projetos? Qual seria sua responsabilidade se propôs o preço que julgava justo para remunerá-la adequadamente pela execução da obra, segundo sua política particular de custos? Nesse caso, não é concebível sua responsabilização. 
28.1.14.	As obrigações contraídas contratualmente foram plenamente cumpridas, de modo que o objeto do convênio foi plenamente executado. E somente foram contraídas porque sua proposta era compatível com as obrigações que assumiu. A execução das obras levou anos, sem que se falasse em qualquer recomposição das perdas inflacionárias, tendo a empresa que suportar, por si, a desatualização dos preços corroídos pela inflação.
28.1.15.	Não contribuiu de qualquer modo para composição e custo alegadamente superfaturado. Também não recebeu nada que não lhe fosse devido, pois compôs seus custos de acordo com o que julgava ser necessário para execução da obra na localidade onde ela foi executada. Portanto, cabia à Administração, por meio dos seus agentes, rejeitar sua proposta caso a entendesse irregular. Isso, contudo, não aconteceu. Sua proposta foi tida como regular e classificada. Logo, não lhe cabe responsabilização, porque seu agir em nada contribuiu para o alegado sobrepreço, especialmente porque participou do certame segundo as regras que lhe foram oferecidas no edital. Nada fez de anormal ou ilegal. É presumível sua boa-fé.
28.1.16.	O edital é omisso quanto à obrigação da proposta, em preços unitários, obedecer a tabela Sinapi ou outro índice oficial. O único referencial de preços da defendente, à época da licitação, era o projeto básico, nada mais. Se havia erro no projeto que levou a um alegado sobrepreço, apenas do ponto de vista do Sinapi e não da regra de preço do mercado, isso não pode responsabilizá-la porque a ninguém cabia checar a regularidade dos preços, a não ser a Administração e seus agentes.
28.1.17.	Demonstrado que não contribuiu para a ocorrência do alegado sobrepreço, ainda que ele tenha existido do ponto de vista da Sinapi/Cuiabá, o que se admite apenas a título de argumentação, sua conduta não pode ser enquadrada no disposto no art. 16, § 2°, da Lei 8.443/92. Resta evidente a ausência de concorrência da defendente para o cometimento do alegado dano, proveniente de suposto superfaturamento. Assim, não lhe cabe imputação de responsabilidade consistente em ressarcimento do erário. Há nítida ilegitimidade passiva ad causam, que deve ser reconhecida no presente caso com a consequente exclusão da defendente do polo passivo desta tomada de contas especial, sem apreciação de qualquer questão atinente ao mérito.
28.1.18.	Há que ser incluso no contexto da responsabilidade solidária em questão todos os agentes da Funasa que participaram da aprovação do projeto, acompanharam a execução contratual sem se atentar para o suposto sobrepreço, bem como por liberar os recursos para execução do mesmo, ciente de que os preços poderiam estar, em tese, superiores à Sinapi.
28.2.	Não pode ser responsabilizada por falhas no procedimento de licitação que resultaram em possível descumprimento de normas que regem o tema, bem como a jurisprudência do TCU. Cabia exclusivamente à Administração estabelecer os critérios de aceitabilidade dos preços (art. 40, inciso X, da Lei 8.666/1993) , que, no caso, foi global.
28.2.1.	Não é possível volver ao passado para corrigir as falhas do projeto. O contrato já resta plenamente executado. É necessário considerar que as falhas em questão nunca foram de responsabilidade da defendente porque não lhe competia elaborar e aprovar projeto, tampouco fixar as regras do edital. Cabia-lhe, tal somente, participar da licitação e apresentar proposta dentro do limite do orçamento da obra.
28.2.2.	As inconsistências do projeto básico e da licitação, que apontam suposto superfaturamento, não indicam responsabilidade da defendente, nem direta e nem indireta. Ao propor, o fez com base no custo que entendia necessário para execução da obra. O projeto lhe oferecia os elementos necessários para propor pelo preço global. Não teria contratado se fosse de modo diferente. 
28.2.3.	Se apresentou proposta que não poderia ter sido aceita, cabia à Administração não a aceitar e assim, eliminá-la do certame. Tendo aceitado a proposta, a Administração atraiu para si a responsabilidade exclusiva de responder por eventuais irregularidades, posto que ficou vinculada aos termos da proposta que deu origem ao contrato, o que não poderia ser diferente. Conforme veda o § 6° do art. 43 da Lei 8.666/1993, não poderia nem mesmo desistir de sua proposta.
28.2.4.	A regra do Sinapi não é absoluta. Tal regra comporta exceções (art. 112, § 1°, da Lei 11.178/2005) , como, por exemplo, os custos de construção local, já que o Sinapi usado pela CGU e pela Funasa para calcular o alegado sobrepreço tem como referência preços em Cuiabá. Mas, mesmo nestas condições especiais, cabia à autoridade competente, e não à defendente, a obrigação de justificar. E isto teria que ser feito no projeto básico ou nos autos do procedimento de licitação.       
28.2.5.	Ao participar da licitação, dita pelo preço global, à defendente cabia apenas presumir que os preços constantes do edital já estavam justificados, de modo que não lhe cabe responsabilidade se estes estavam a maior que uma perspectiva técnica do Sinapi, porquanto, da sua perspectiva de custo, não havia sobrepreço. Os preços foram justos pelo que deveria ser executado e foi. Preço justo conforme custo de execução local.
28.2.6.	Sendo assim, não contribuiu para o alegado superfaturamento, nem mesmo o admite, de modo que resta evidente a ilegitimidade de constar do polo passivo da presente tomada de contas especial.
28.3.	O art. 41 da Lei 8.666/1993 aponta que a Administração é que estabelece as regras do edital e não pode depois descumpri-las. O edital, assim, estabelece o limite mínimo e máximo do que a Administração quer e pode exigir daqueles que pretenderem participar da licitação. Não pode, pois, aceitar menos do que pediu. Também não pode exigir mais. 
28.3.1.	Esse dispositivo legal aponta a exclusiva responsabilidade da Administração pelos efeitos do seu edital, de modo que não poderá responsabilizar os contratados, no futuro, pelo que pediu ou deixou de pedir na peça inaugural, especialmente se estes tiverem cumprido o que propuseram e o que lhes fora fixado em contrato, que como minuta, já fazia parte do edital.
28.3.2.	Também não há, no edital, referência a qualquer outro índice de mediana de preços da construção civil. O único referencial de preço apresentado à defendente foi o projeto básico.
28.3.3.	Por preço diferente do que propôs, nem teria proposto. A Administração poderia desclassificar sua proposta, mas não o fez, pois a mesma foi regular e pontual quanto às exigências da peça editalícia. Nem mesmo a Funasa se atentou para a necessidade de obedecer ao Sinapi.
28.3.4.	Logo, como apontar que a defendente é responsável por alegado sobrepreço? Como firmar entendimento de que ela tinha consciência do que só veio a ser alegado dez anos depois pela CGU? Não há segurança em qualquer conclusão que insista em afirmar ou apontar que ela tinha ciência quanto a sobrepreço na situação em referência.
28.3.5.	Nem mesmo a Funasa estava convencida da obrigação de se usar os preços referencias do Sinapi/Cuiabá no presente caso, porquanto aprovou as medições e promoveu os repasses. Como então exigir isto do município? Como então, por consequência lógica, exigir preços Sinapi da defendente, especialmente porque sequer foi ventilado no edital que estava sujeita a tais preços de referência? Como exigir isso agora, quando sua proposta foi tida por regular e o contrato foi plenamente cumprido?
28.3.6.	Cabe o registro de uma das regras gerais dos contratos - pacta sunt servanda. É o princípio da força obrigatória, indicando que o contrato obriga as partes nos limites da lei. É uma regra que versa sobre a vinculação das partes ao contrato, como se norma legal fosse tangenciando a imutabilidade. A expressão significa "os pactos devem ser cumpridos".
28.3.7.	O momento de manifestar sobre preços incompatíveis com os preços tidos como regulares para execução obra, na visão da União e seus órgãos fiscalizadores, é o momento posterior à execução do contrato. Isto não é razoável.
28.3.8.	Se a alguém cabia exigir a limitação dos preços com base nos preços expressos no Sinapi/Cuiabá, este alguém era o município ou a Funasa. Aliás, se soubesse que no futuro viriam lhe exigir preços do Sinapi/Cuiabá para uma obra executada centenas de quilômetros desta localidade, nem teria proposto. Não lhe deram a oportunidade de optar ou não por propor nestes termos. Não lhe podem agora exigir reparação.
28.3.9.	Pode-se até afirmar que, em última análise, a defendente foi induzida ao erro pelo que constava do projeto básico e do edital (hipótese de erro que se admite apenas a título de argumentação) . Não crer que devesse presumir erro no projeto. Pelo contrário, deveria, e assim o fez, presumir regularidade do projeto. Daí porque apresentou sua proposta segundo as diretrizes do projeto básico e do edital, elaborando sua proposta sob a perspectiva de preço global, levando-se em conta os preços locais.
28.4.	Resta evidente que ilegítimo seria e, portanto, injusto atribuir à defendente qualquer responsabilidade sobre a alegação de que praticou sobrepreço no que concerne ao preço da sua proposta em relação à tabela do Sinapi. Não se verifica a legitimidade passiva para a causa. Portanto, deve ser excluída do polo passivo da presente tomada de contas especial, sem apreciação do mérito ou sem que lhe seja imputada qualquer obrigação de ressarcimento ao erário, porquanto só se está obrigado a ressarcir aquilo que se tomou para si ou para outro ilegitimamente, o que definitivamente não é o caso.
B - Da ausência de superfaturamento no que concerne ao Sinapi:
29.	Era de responsabilidade da Administração, obrigada e limitada pela lei, dispor de forma objetiva e clara sobre todas as condições da contratação, inclusive quanto a aceitação dos preços em suas diversas formas. O que se viu no edital foi uma exigência de demonstração de preço global, embasado num projeto básico que, sob o ponto de vista da lei, já deveria estar testado e aprovado pela autoridade competente.
29.1.	Não há elemento que possa concluir qualquer ciência da defendente. Até mesmo porque não houve ciência. 
29.2.	Não lhe foi pedido e nem exigido proposta diferente da que apresentou nos termos do edital que lhe foi disponibilizado. Não lhe foi proposto modificação dos preços durante a execução contratual. Não foi negada aprovação às contas pela Funasa. Não há, pois, mecanismo jurídico válido para lhe atribuir responsabilidade.
29.3.	Onde está o nexo de causalidade, bem como a culpabilidade da defendente pelos descompassos ocorridos no caso em questão? Acaso seria justo e razoável imputar-lhe responsabilidade pelo que nunca tomou ciência antes, durante a licitação? Acaso é justo e razoável somente pretender imputar-lhe responsabilidade após ter cumprido integralmente o pacto e satisfeito plenamente os objetivos da Administração? Acaso é justo presumir sua ciência quando nem mesmo o órgão concedente sabia da exigência de se aplicar o Sinapi? Acaso, impor a exigência de preço Sinapi/Cuiabá, sem que o edital assim tenha previsto, somente após a execução do contrato, não é forma perversa e ilegítima de violar, no futuro, as invioláveis normas contidas no edital de licitação e que não poderiam ser afastadas nem à época da realização do certame? Acaso é possível desconsiderar a teoria geral dos contratos que, em caso como este, exige aplicação da essência do pacta sunt servanda?
29.4.	Se cabia a Administração produzir um bom projeto básico e todas a justificativas inerentes necessárias dos preços; se lhe cabia produzir um adequado edital; se lhe cabia fiscalizar a execução do contrato e, não o fez, cabe-lhe, também, assumir a consequências da sua omissão, não podendo transferi-las à defendente.
29.5.	Se a defendente não puder ser excluída do polo passivo desta tomada de contas especial, o que se admite apenas ad argumentando tantum, que seja então desconsiderada a ausência de sobrepreço tendo em vista que a composição dos preços da sua proposta levou em conta o custo para se executar a obra em Araputanga e não em Cuiabá. Também levou em conta o que lhe foi exigido no edital.
C - Da imutabilidade do pacto:
30.	A minuta do futuro contrato faz necessariamente parte do edital. Assim, são, no momento da licitação, uma só coisa. Deste modo, se o edital não admite descumprimento de suas regras, seja para a Administração ou para os particulares, não se pode admitir alteração do contrato no futuro, porque era edital e a Administração restou vinculada aos seus termos. Das hipóteses que autorizam modificação do contrato, contidas no art. 65 da Lei 8.666/1993, não se vislumbra nenhuma que autorize a Administração a modificar o preço que contratou para menos, preço este que aceitou quando acatou, classificou e declarou vencedora a proposta do licitante.
30.1.	Não há uma única hipótese, no normativo acima citado, que autorize a modificação unilateral do contrato em relação a possível adequação de preços por suposto superfaturamento na proposta ou hipótese de redução dos preços por acordo. E a lógica de não se admitir na lei modificação desta natureza é evidente: a Administração, ao aceitar os preços da proposta apresentada, tem que estar convencida de que os preços são justos e exequíveis, bem como compatíveis com as referências de preço que adotou. 
30.2.	Imaginando ser possível a modificação dos preços para menor e considerando que a identificação de um "alegado superfaturamento" somente veio a ser conhecido depois da celebração do contrato, a Administração teria que consultar o contratado se, uma vez ajustado os preços, desejaria continuar a executar o contrato mesmo assim. Caso este não aceitasse a redução do preço, deveria liberá-lo da obrigação, sem qualquer penalidade, especialmente se não houve má-fé, a exemplo do art. 18, § 1°, do Decreto 7.892/2013:
Art. 18. Quando o preço registrado se tornar superior ao preço praticado no mercado por motivo superveniente, o órgão gerenciador convocará os fornecedores para negociarem a redução dos preços aos valores praticados pelo mercado.
§ 1º Os fornecedores que não aceitarem reduzir seus preços aos valores praticados pelo mercado serão liberados do compromisso assumido, sem aplicação de penalidade.
30.2.1.	Mas, no presente caso, o contrato, celebrado com a aceitação plena da proposta pela Administração, foi executado até o fim, o que leva a presunção de que esta considerou os preços regulares, e de fato eram, em todos os tempos da relação contratual.
30.3.	Se o poder público não concorda hoje com os preços praticados, embora os tenha como regulares, deve considerar a imutabilidade das condições contratuais e considerar de modo individualizado a responsabilidade de cada uma das partes. O art. 66 da Lei 8.666/1993 demonstra a imperatividade dos termos do pacto, bem como a individuação da responsabilidade:
Art. 66. O contrato deverá ser executado fielmente pelas partes, de acordo com as cláusulas avençadas e as normas desta Lei, respondendo cada uma pelas consequências de sua inexecução total ou parcial.
30.4.	A defendente executou fielmente suas obrigações. O mesmo não se pode dizer da Administração porque, ainda que por ação reflexa dos órgãos fiscalizadores, posterior à execução integral do contrato, momento que a empresa não poderia mais ter a oportunidade de optar pela execução ou não, descumpre o contrato sob a alegação de que não concorda com o preço que pagou e pleiteia ressarcimento.
30.5.	Quem deu causa ao dano, se existente? Certamente não foi a contratada. Todas as evidências ou demonstram erro de planejamento ou ausência de fiscalização por parte da Administração, incluindo da Funasa. Se cada parte responde pela consequência da inexecução total ou parcial do contrato (art. 66 acima citado) , cabe à administração municipal, única causadora do dano, se existente, responder pela reparação do patrimônio da União.
30.6.	Outra regra ditada pela teoria geral dos contratos: rebus sic standibus. Representa a Teoria da Imprevisão e constitui uma exceção à regra do Princípio da Força Obrigatória. Trata da possibilidade de que um pacto seja alterado, a despeito da obrigatoriedade, sempre que as circunstâncias que envolveram a sua formação não forem as mesmas no momento da execução da obrigação contratual, de modo a prejudicar uma parte em benefício da outra. Há necessidade de um ajuste no contrato. Rebus Sic Stantibus pode ser lido como "estando as coisas assim" ou "enquanto as coisas estão assim".
30.6.1.	Ocorre que não houve modificação nas condições do contrato. Ele continuou o mesmo do início ao fim da execução. A defendente não admitiria redução dos preços porque os entende justos. A Administração nada alegou durante a vigência do contrato. Este foi executado em sua integralidade, ao preço proposto e aceito. Imutáveis, pois, suas condições, ainda que posteriormente à sua vigência e execução, cabendo à administração municipal arcar, se assim couber, com as consequências do risco que assumiu ou da omissão ou imperícia na condução da seleção da contratada e na execução do contrato.
30.7.	Pelo exposto, sabendo que o preço praticado foi justo pelos serviços executados, não cabe falar em enriquecimento ilícito, uma vez que não existe, do ponto de vista técnico o alegado superfaturamento.
D - Dos pedidos:
31.	Requer:
	a) preliminarmente, o reconhecimento da ilegitimidade passiva ad causam da defendente, tendo em vista tudo quanto foi demonstrado e, especialmente, pelo fato do contrato já ter sido plenamente executado, sem que se lhe tivesse dada a oportunidade de executar ou não a obra ao preço do Sinapi;
	b) na hipótese de não ser acatada as preliminares, que, no mérito, seja a defendente isentada de qualquer responsabilidade, dada a imutabilidade do contrato, especialmente por já ter sido plenamente executado, o fato do preço proposto e aceito pelo município ser compatível ao preço de mercado de onde a obra foi executada;
	c) na hipótese do não acatamento dos pedidos especificados nas letras "a" e "b" acima, seja a referida tomada de contas especial julgada improcedente, tendo em vista que, como demonstrado, a proposta da defendente é inferior ao custo total da obra previsto nas planilhas orçamentárias;
	d) protesta, ainda, provar tudo quanto alegado por todos os meios de prova legalmente admitidas, especialmente por meio da produção oportuna de perícia técnica visando a verificação dos preços praticados em relação ao preço Sinapi e, oportunamente, verificação do MLPG, bem como em relação ao custo total local e real para execução dos serviços referenciados.
II.2 - Análise:
32.	O projeto básico deve possibilitar a avaliação do custo da obra, contendo orçamento detalhado de seu custo global, e ser devidamente aprovado pela autoridade competente (art. 6°, inciso IX, alínea "f", e 7°, § 2º, inciso I, da Lei 8.666/93) . Primeiramente, cabia à Prefeitura de Araputanga/MT apresentar orçamento no projeto básico com custos compatíveis aos existentes no Sinapi, bem como à Funasa, como órgão repassador dos recursos, verificar se os custos contidos nesse orçamento cumpriam o art. 115 da Lei 11.439, de 29/12/2006, Lei de Diretrizes Orçamentárias (LDO) para o exercício de 2007. 
32.1.	É alegado que a tabela Sinapi utilizada para o cálculo do sobrepreço é relativa a Cuiabá e não refletiria os custos e as especificidades da execução da obra no município de Araputanga/MT, município que dista cerca de 340 km de Cuiabá. Eventuais contestações acerca dos valores dispostos em sistemas oficiais de custos utilizados pelo TCU, a exemplo do Sinapi, como parâmetro de verificação da economicidade da contratação, somente são possíveis de serem aceitas mediante a apresentação de justificativas técnicas adequadas e fundamentadas que demonstrem particularidades da obra que não estejam contempladas naqueles sistemas (Acórdão 296/2017-TCU-Plenário, Relator Augusto Nardes) . A responsável não demonstrou tecnicamente sua alegação. 
32.2.	A planilha orçamentária apresentada pela empresa contratada (peça 23, p. 5-9) tem os mesmos preços unitários que a planilha orçamentária do projeto básico (peça 9, p. 4-8) e, por conseguinte, o mesmo preço global para execução da obra. Ou seja, vários itens de serviços e materiais presentes na planilha orçamentária do projeto básico elaborado pela Prefeitura de Araputanga/MT já possuíam custos unitários maiores que os referenciais do Sinapi. 
32.3.	A empresa declara que o edital era omisso quanto à obrigação da proposta, em preços unitários, obedecer ao Sinapi ou outro índice oficial e que o único referencial de preços que possuía, à época da licitação, era o projeto básico. Não é possível confirmar a omissão do edital, pois não consta dos autos o edital da licitação que originou o Contrato 121/2008, nem a responsável o anexou à defesa apresentada ao TCU.
32.4.	O fato de a empresa não participar da elaboração do edital e do orçamento base da licitação não a isenta de responsabilidade solidária pelo dano (art. 16, § 2º, da Lei 8.443/1992) na hipótese de recebimento de pagamentos por serviços superfaturados, pois à licitante cabe ofertar preços compatíveis com os praticados pelo mercado (art. 43, inciso IV, da Lei 8.666/1993) , independentemente de eventual erro cometido pela Administração quando da elaboração do edital e do orçamento (Acórdão 1304/2017-TCU-Plenário) . Essa responsabilidade independe de que o contrato (pacto) tenha sido cumprido em sua integralidade pela empresa contratada.
32.5.	Mesmo que o edital tenha sido omisso quanto à obrigação da proposta, em preços unitários, obedecer ao Sinapi, havia uma lei (art. 115 da Lei 11.439/2006, LDO para o exercício de 2007) determinando que os custos unitários de materiais e serviços de obras executadas com recursos dos Orçamentos da União não poderiam ser superiores à mediana daqueles constantes do Sinapi. Portanto, não houve violação ao princípio da vinculação ao instrumento convocatório, pois, se o edital não exigiu, a LDO o fez. Não está sendo exigido o que não foi previsto no edital. É exigido o cumprimento do art. 115 da LDO/2007.
32.6.	Em relação ao sobrepreço motivador da citação, cabe, aqui, a mesma análise realizada nos itens 27 a 27.9 desta instrução, indicando que não é cabível a responsabilização do prefeito por sobrepreço em planilha orçamentária avaliada e convalidada por profissionais com capacidade para identifica-lo, pois não se pode demonstrar que o sobrepreço poderia ter sido facilmente detectado pelo mandatário municipal ou que dele ele tinha ciência (Acórdão 2661/2015-TCU-Segunda Câmara, Relatora Ana Arraes) . Em consequência, também, não há responsabilização a ser imputada à empresa Base Dupla Serviços e Construções Civil Ltda. 
CONCLUSÃO
33.	Em face da análise promovida nos itens 27 a 27.9 desta instrução, propõe-se acolher as alegações de defesa apresentadas pelo Sr. Luís Coelho da Luz Filho, uma vez que foram suficientes para elidir as irregularidades a ele atribuídas. Desse modo, suas contas devem ser julgadas regulares com ressalva, dando-se quitação ao responsável.
34.	De igual forma, em face da análise promovida nos itens 32 a 32.6 acima, propõe-se acolher as alegações de defesa apresentadas pela empresa Base Dupla Serviços e Construções Civil Ltda., uma vez que foram suficientes para elidir a irregularidade a ela atribuída.
PROPOSTA DE ENCAMINHAMENTO
35.	Diante do exposto, submetem-se os autos à consideração superior, propondo:
	a) com fundamento nos arts. 1º, inciso I, 16, inciso II, 18 e 23, inciso II, da Lei 8.443/1992, c/c os arts. 1º, inciso I, 208 e 214, inciso II, do Regimento Interno do TCU, que sejam julgadas regulares com ressalva as contas do Sr. Vano José Batista (CPF XXX.675.181-XX) , dando-se-lhe quitação."
10.	O diretor da SecexTCE, que assumiu a responsabilidade pela condução do processo, divergiu da análise e do encaminhamento anterior, na forma do parecer transcrito parcialmente a seguir:
"9.	Em suas alegações de defesa, os defendentes argumentaram que: (i) a concedente aprovou/convalidou os preços, sendo, como consequência, os responsáveis exclusivos ou, de igual modo, solidários ao dano; (ii) os preços maiores decorreram de a base da pesquisa de preços estar ligada à capital do estado, enquanto os serviços teriam sido desenvolvidos em cidade localizada a 340 km de distância.
10.	Adicionalmente, a empresa trouxe argumentos fundamentados na teoria geral dos contratos. Em apertada síntese, arguiu que: (i)  a empresa seguiu o contido no projeto da obra e certame licitatório. Assim, a eventual ocorrência de sobrepreço deveria ser de exclusiva responsabilidade dos gestores públicos e da própria administração pública; (ii) agiu de boa fé; (iii) não foi informada tempestivamente sobre a irregularidade para que pudesse optar em não continuar com a execução da obra; e (iv)  concluiu e entregou a obra.
11.	A instrução precedente concluiu pela: (i) inviabilidade do argumento da distância entre o polo de pesquisa de preços e o local da execução da obra, em razão da ausência de apresentação pela defesa de justificativas técnicas fundamentadas; e (ii) responsabilidade do contratado pela ocorrência do sobrepreço, posto que obrigado a observar os custos referenciais oficiais.
12.	Não obstante essas conclusões, por entender não ser exigido que os responsáveis detectassem o sobrepreço após a aprovação do orçamento base pela Funasa, a instrução concluiu pelo acolhimento dos argumentos do Sr. Luís Coelho da Luz Filho e da empresa Base Dupla Serviços e Construções Civil Ltda.
13.	Discordo da instrução neste ponto, pois a aprovação do projeto pelo gestor precede e é independente da avaliação da Funasa. Não foi a Funasa que apresentou o projeto ao gestor, mas o gestor que apresentou um projeto aprovado à Funasa. Por essa razão, o gestor deveria ter atuado, inicialmente, para garantir a legalidade do projeto independentemente de futura avaliação do órgão concedente.
14.	Quanto ao argumento de que os preços a maior decorrem de a base de pesquisa de preços do Sinapi está relacionada à capital do estado, enquanto os serviços da obras terem sido desenvolvidos em cidade localizada a 340 km, ele envolve questões que requerem análise diferenciada das anteriores devido ao princípio da verdade material.
15.	Conforme ratificado no sitio eletrônico https://www.google.com.br/maps, Araputanga situa-se a aproximadamente 340km de Cuiabá/MT.
16.	Desde a prolação dos Acórdãos 325/2007 (rel. Guilherme Palmeira) e 2.369/2011-TCU-Plenário (rel. Marcos Bemquerer) , ratificados pelo Acórdão 2622/2013-TCU-Plenário, o Tribunal considera que itens como mobilização/desmobilização devem constar na planilha de custos diretos do orçamento de referência das obras públicas.
17.	Entretanto, verifica-se que o orçamento do referido objeto não incluiu a despesa com mobilização em seus custos diretos, como item da planilha orçamentária (peça 9, p. 3-8) .
18.	Nos termos do relatório que fundamentou o Acórdão 2622/2013-TCU-Plenário, "o item Mobilização e Desmobilização se restringirá a cobrir as despesas com transporte, carga e descarga necessários à mobilização e à desmobilização dos equipamentos e mão de obra utilizados no canteiro". No caso dos materiais, deveria ser considerado o preço "posto em obra", o que também incluiria o custo do transporte a partir dos polos fornecedores.
19.	Contudo, no caso em exame, não foi detalhado esse custo (aquisição e transporte dos materiais) , e a identificação do valor relativo à mobilização depende da elaboração de composição específica. Deve-se, para fins de cálculo, levar em consideração as distâncias de transporte de pessoal especializado e equipamentos não disponível no local da obra (município com cerca de 15 mil habitantes) , a partir dos polos de fornecimento mais próximos. Além disso, os preços dos materiais a ser incorporados na obra deveriam ser adaptados para incluírem seus transportes.
21.	Observa-se, de plano, a dificuldade, em razão do tempo decorrido, dos elementos existentes nos autos e das características específicas da obra, para levantar os valores de mobilização/transporte de mão de obra, equipamentos e materiais, além da possível baixa materialidade resultante do cálculo para o suposto sobrepreço (avaliado a preço iniciais em cerca R$ 225 mil - ver parágrafo 22 da instrução - sem considerar a mobilização de pessoal e equipamentos e o transporte dos materiais) .
22.	Portanto, neste caso em específico, considerando a ausência no orçamento da referida mobilização/transporte, considerando que o sobrepreço foi apurado por amostragem, que o local da obra dista 340 km da base de pesquisa de preços e que as duas avaliações feitas pela Funasa (itens 27.2 e 27.3 da instrução) no orçamento concluíram pela compatibilidade dos preços com os do Sinapi, não estou convencido da ocorrência de sobrepreço e, muito menos, de que o quantum apurado não excede o real valor devido.
23.	Com efeito, a norma (arts. 8º, inciso II, da IN/TCU 71/2012 e 210, § 1º, inciso II, do Regimento Interno/TCU) e a jurisprudência só admitem o uso de estimativa para apuração de débito, quando se puder obter quantia que seguramente não exceda o real valor devido:
Sumário do Acórdão 5535/2010-TCU-Primeira Câmara, rel. Augusto Nardes:
A utilização de preços médios como base de comparação para avaliação de compras efetuadas com recursos públicos, para equipamentos que apresentam grande variabilidade de modelos e de sofisticação tecnológica, a exemplo de equipamentos cirúrgicos, pode não ser adequado para fins de apuração do débito por estimativa, na forma do art. 210, § 1º, inciso II, do Regimento Interno do TCU, que exige segura convicção de que o valor estimado não exceda o débito real ocorrido.
24.	Não bastasse a dúvida, a boa parte (39,41% ou R$ 89 mil) do eventual sobrepreço está inserida no débito por inexecução parcial mencionado adiante. Portanto, ainda que pela incerteza quanto à ocorrência do sobrepreço, concordo com o acolhimento parcial das alegações de defesa dos responsáveis e consequente afastamento do débito apontado na citação. 
Inexecução parcial do objeto
25.	Embora afastado o sobrepreço, tem-se presente no caso em tela a ocorrência de inexecução parcial do objeto, questão ainda não tratada nos autos.
26.	Conforme notas fiscais e comprovantes constantes das peças elencadas na tabela abaixo, a obra foi paga à construtora Base Dupla Serviços e Construções Ltda. (CNPJ 04.568.575/0001-66) entre 19/12/2008 e 23/12/2009:
	Nota Fiscal
	Valor (R$) 
	Data
	Peça

	041637
	139.138,28
	19/12/2008
	Peça 9, p. 9

	044145
	56.561,72
	20/3/2009 P
	Peça 9, p. 14

	5241674
	391.447,93
	7/5/2009
	Peça 14, p. 4

	047034
	275.407,36
	1/6/2009
	Peça 13, p. 17

	052323
	70.529,74
	25/9/2009
	Peça 13, p. 10

	054204
	45.796,52
	17/12/2009
	Peça 13, p. 3

	05455
	499,59
	23/12/2009
	Peça 13, p. 26

27.	A execução da obra teve sua duração retratada pelo órgão concedente nos relatórios das seguintes vistorias técnicas:
	a) feita em 22/4/2009, atentou que a obra estava com 60,19% (peça 1, p. 89-93) ;
	b) feita em 29/6/2010, atestou 60,59% (peça 1, p. 133-157) ;
	c) feita em 14/12/2010, atestou 71,84% (peça 1, p. 167-179) ;
	d) feita em 10/11/2011, atestou 76,69% (peça 1, p. 233-235) ;
	e) feita em 7/5/2014, atestou a conclusão da obra (peça 2, p. 19-21) .
28.	O último pagamento, portanto, foi realizado no dia 23/12/2009, durante a vigência do Termo de Compromisso TC/PAC 0107/2007 (Siafi 631658) , a qual findou em 31/12/2009, consoante extrato do Siafi (peça 3, p. 47) .
29.	Porém, 6 meses após o último pagamento e o término da vigência do instrumento, a Caixa Econômica Federal, encarregada de fiscalizar o ajuste, detectou que o estágio de execução do objeto estava em 60,59%, praticamente no mesmo percentual da fiscalização feita em 22/4/2009, há mais de um ano, o que denota que, nesse intervalo anual, a obra ficou paralisada e, mesmo assim, continuaram os pagamentos.
30. 	A conclusão da obra, no entanto, ocorreu somente em 2014, depois de 4 anos do final da vigência do Termo de Compromisso TC/PAC 0107/2007. Logo, não é possível estabelecer nexo causal entre os recursos federais transferidos no âmbito do Termo de Compromisso TC/PAC 0107/2007 e os serviços executados após a vistoria de 29/6/2010 (peça 1, p. 133-157) , realizada 6 meses após o último pagamento e o término da vigência do convênio.
31.	Segundo a jurisprudência, elevado lapso temporal (em regra, a partir de 6 meses) entre o pagamento antecipado e a execução dos serviços correspondentes impede o devido nexo causal entre tais serviços e os recursos federais repassados (Acórdão 7328/2014-TCU-Primeira Câmara, Relator Bruno Dantas) . O Acórdão 1067/2009-TCU-Segunda Câmara (Benjamim Zymler) confirma o entendimento:
5. No entanto, o pagamento antecipado não é a única inferência que se pode tirar da atitude do gestor de sacar os recursos na data da liberação dos mesmos. Outra questão que se acende diz respeito ao liame entre esse saque e as despesas de execução do objeto do Convênio nº 645/1999. O saque antecipado impede concluir que houve nexo de causalidade entre os recursos recebidos e as despesas realizadas, até mesmo porque entre aquele e o Relatório do suposto Cumprimento da obra decorreram, aproximadamente, seis meses (de 24/04/2000 a 16/10/2000) . Isso, sem considerar a inexecução parcial, consubstanciada nos Relatórios de Viagens anteriormente referidos.
32.	No caso específico, além do lapso temporal superior a 6 meses entre o último pagamento e a vistoria de 29/6/2010, existem os fatos de o Termo de Compromisso ter se expirado também 6 meses antes daquela vistoria e, mais relevante ainda, de a conclusão dos serviços pagos antecipadamente ter ocorrido há mais de 4 anos da vistoria e do termino da vigência do instrumento de transferência. Portanto, não há mais relação entre os serviços feitos após a vistoria de 29/6/2010 e os recursos federais repassados no âmbito do Termo de Compromisso 0107/2007.
33.	Como respaldo à essa conclusão, trago as decisões adiante:
Voto condutor do Acórdão 2003/2017-TCU-Segunda Câmara - Relator José Múcio
9. Na verdade, a afirmação do responsável de que concluiu os serviços em 2013 apenas reforça a conclusão sobre a fragilidade da documentação apresentada a título de prestação de contas. E ainda que se pudesse aceitar as fotografias como comprovação de que os módulos sanitários foram executados, de pouco adiantaria para efeito de comprovar a correta aplicação dos recursos repassados ao município, tendo em vista a perda do nexo de causalidade, diante do longo período de tempo entre os pagamentos efetuados à contratada e a emissão das notas fiscais, ambos ocorridos em 2006, e a suposta conclusão dos serviços em 2013, como alegado. De pouca utilidade, portanto, seria um eventual ateste de que os serviços foram finalizados, por meio de vistoria, como requer o ex-prefeito, se não estiver respaldado em documentação idônea e suficiente para que se conclua que os recursos federais transferidos foram corretamente aplicados no objeto do convênio.
Voto condutor do Acórdão 2491/2016-TCU-Primeira Câmara - Relator Walton Alencar
A prova dos autos, consistente no pagamento antecipado da obra e realização parcial do empreendimento, no curso do convênio, afasta a possibilidade de se reconhecer a existência de nexo de causalidade entre os serviços supostamente executados após a vigência do ajuste e o emprego dos valores transferidos ao Município, pelo Ministério da Defesa.
Voto condutor do Acórdão 10957/2015-TCU-Segunda Câmara - Relator Vital do Rego
7. Os referidos pareceres foram emitidos em data posterior ao prazo final de vigência do convênio 1.418/2002, o que torna improvável, mesmo que a Funasa ateste a total conclusão das obras, neste momento, o estabelecimento de nexo de causalidade entre o percentual construído após o prazo de vigência e os recursos federais repassados ao município e integralmente gastos até o ano de 2005, conforme informam os documentos apresentados pelos recorrentes.
Voto condutor do Acórdão 1829/2013-TCU-Segunda Câmara - Relator Aroldo Cedraz 
5. Também não foram capazes de justificar a execução das atividades do convênio em período que antecedeu a formalização do ajuste, o que contraria o artigo 8º, incisos V e VI, da IN/STN 1/97. Essa vedação tem como essência o fato de a realização de despesas fora da vigência do ajuste quase sempre comprometer a verificação do devido nexo de causalidade entre os recursos federais recebidos e as despesas efetuadas.
Voto condutor do Acórdão 2587/2017-TCU-Plenário (Relator Walton Alencar) 
13.17. Observe-se que o Relatório de Vistoria Técnica, expedido pela Superintendência Regional do INCRA no Maranhão em 23/12/2008 (peça 64, p. 34-36) , concluiu-se "que o percentual físico encontrado na data de 21/12/2008, foi de 93,33%, conforme planilha de medição em anexo". Contudo, esse Relatório foi emitido em 23/12/2008, ou seja, quase dois anos depois do término da vigência do Convênio (25/2/2007 - peça 1, p. 255-257) .
3.18. Ainda que tenha sido atestado esse percentual de execução do objeto, de per si, não se demonstra que o foi com os recursos a ele destinados, motivo por que não se verifica satisfeito o indispensável nexo entre o objeto supostamente realizado e os recursos a eles destinados. Chega-se a essa conclusão a partir do confronto desse Relatório emitido em 23/12/2008 e o Relatório de Vistoria Técnica do INCRA (peça 1, p. 295-299, emitido em 3/10/2007) - vide item 13.8 desta instrução.
34.	Vale recordar que o dever constitucional de prestar contas exige, além da demonstração da execução do objeto ajustado, a comprovação do nexo de causalidade entre o que foi executado e os recursos destinados a seu custeio. A demonstração desse vínculo é especialmente relevante para evitar possíveis desvios das verbas próprias da avença, relativos à duplicidade de fontes de custeio, como no caso em que o município executa parte ou a integralidade do objeto com recursos municipais, apresentando tais despesas como se tivessem sido realizadas com os recursos federais.
Voto condutor do Acórdão 2587/2017-TCU-Plenário (Relator Walton Alencar) 
13.13. Como sustentáculo mínimo da comprovação da regular aplicação de recursos públicos federais sob a competência fiscalizadora do TCU, têm-se os seguintes pontos: execução do objeto, nexo entre os recursos recebidos e as despesas realizadas nessa execução, inexistência de sobrepreço ou superfaturamento.
13.14. Sob esse prisma, não há falar em execução de objeto sem o indispensável nexo entre as receitas e as despesas a ele destinadas, sob pena da possibilidade de haver um objeto realizado com recursos de outros convênios, ou seja, diversos daquele a que se destinaria inicialmente. (grifei) 
35.	A mera execução do objeto não implica na comprovação automática da boa e regular aplicação dos recursos usados na sua execução, que podem provir de fontes municipais, sendo inteiramente desviada a verba federal (Acórdão 1019/2009-TCU-Primeira Câmara, Relator Walton Alencar) .
36.	Desse modo, perante os fatos apontados, e aos olhos das jurisprudências citadas, entendo não estar comprovado o exigido nexo causal entre os recursos transferidos no âmbito do Termo de Compromisso 0107/2007 e os serviços, no percentual de 39,41% (equivalentes a R$ 374.395,00 (R$ 950.000,00 x 39,41%) ) , realizados após a vistoria feita em 29/6/2010, que atestou a execução de 60,59% (peça 1, p. 133-157) da obra.
37.	Sendo assim, em que pese o adiantado estágio do processo, cogente se mostra promover a citação do gestor (autorizou os pagamentos, peças 12, p. 25, 13, p. 2, 9 e 16, e 14, p. 1, 11 e 21) e da empresa pelos R$ 374.395,00 referentes aos serviços pagos e não executados durante a vigência do Termo de Compromisso, cujo marco inicial de cobrança, à luz da orientação do inciso II do art. 9º da Instrução Normativa/TCU 71/2012, deve ser as dos últimos pagamentos, conforme abaixo:
	Nota Fiscal
	Valor (R$) 
	Data
	Peça

	047034
	257.569,15
	1/6/2009
	Peça 13, p. 17

	052323
	70.529,74
	25/9/2009
	Peça 13, p. 10

	054204
	45.796,52
	17/12/2009
	Peça 13, p. 3

	05455
	499,59
	23/12/2009
	Peça 13, p. 26

38.	A responsabilidade pelo débito mencionado também recai sobe a empresa contratada para executar o objeto, já que ela, ao receber por serviços acima do executado, concorreu para a consumação do referido dano e dele se beneficiou.
Conclusão
39.	Ante o exposto, elevo os autos à consideração superior, propondo o que segue e ressaltando inexistir na Portaria-GM-BZ 1/2019 delegação de competência para realizar citação:
39.1.	acolher as alegações de defesa do Sr. Vano José Batista (CPF XXX.675.181-XX) e da empresa Base Dupla Serviços e Construções Civil Ltda. (CNPJ 04.568.575/0001-66) em relação ao sobrepreço apontado;
39.2.	citar, com fulcro nos arts. 10, § 1º, e 12, incisos I e II, da Lei 8.443/1992 c/c o art. 202, incisos I e II, do RI/TCU, os responsáveis abaixo, para que, no prazo de 15 (quinze) dias, a contar da notificação, apresentem alegações de defesa ou recolham aos cofres da Fundação Nacional de Saúde as quantias indicadas, atualizadas monetariamente a partir das respectivas datas até o efetivo recolhimento, abatendo-se, na oportunidade, quantia (s) eventualmente ressarcida (s) , na forma da legislação em vigor, em razão do ato informado:
	Valor do Débito (R$) 
	Data de Ocorrência

	257.569,15
	1/6/2009

	70.529,74
	25/9/2009

	45.796,52
	17/12/2009

	499,59
	23/12/2009

	O valor atualizado do débito em 29/4/2019 soma R$ 653.649,28.
	i)  Responsáveis: 
	i.1) Vano José Batista (CPF XXX.675.181-XX) , ex-Prefeito
	Outros Limiro Rosa Pereira, 1040 CASA, Centro - 78260-000 - Araputanga/MT (peças 33 e 39) .
	i.2) Base Dupla Serviços e Construções Civil Ltda. (CNPJ 04.568.575/0001-66) , contratada para executar o objeto do Termo de Compromisso 0107/2007
	Rua 17, nº 175, Sala B, Bairro Boa Esperança, Cuiabá-MT - CEP 78.068-665 (peças 37 e 39) .
	ii) Irregularidade:  execução parcial, com aproveitamento da parcela executada, do objeto do Termo de Compromisso 0107/2007 (Siafi 631658) , firmado entre a Fundação Nacional de Saúde e o município de Araputanga/MT para construção de sistema de abastecimento de água, haja vista que a conclusão da parcela inexecutada (39,41%) ocorreu há mais de 4 anos (2014) e que seis meses após o último pagamento (23/12/2009) e o término da vigência do ajuste (31/12/2009) a execução desta parcela ainda estava por iniciar, afastando, assim, o obrigatório nexo causal entre essa parcela (39,41%) da obra e os recursos federais transferidos no âmbito do Termo de Compromisso.
	iii)  Condutas: 
	iii.1) do gestor: realizar pagamento relativo a parcela do objeto do Termo de Compromisso 0107/2007 (Siafi 631658) , firmado entre a Fundação Nacional de Saúde e o município de Araputanga/MT, maior que a efetivamente executada;
	iii.2) da empresa: receber pagamento relativo a parcela do objeto do Termo de Compromisso 0107/2007 (Siafi 631658) , firmado entre a Fundação Nacional de Saúde e o município de Araputanga/MT, maior que a efetivamente executada.
	iv) Nexo de causalidade:
	iv.1) do gestor: a realização de pagamento relativo a parcela do objeto do Termo de Compromisso 0107/2007 (Siafi 631658) maior que a efetivamente executada resultou em prejuízo equivalente à diferença entre o valor pago e o valor correspondente à parcela executada;
	iv.2) da empresa: o recebimento de pagamento relativo a parcela do objeto do Termo de Compromisso 0107/2007 (Siafi 631658) maior que a efetivamente executada resultou em prejuízo equivalente à diferença entre o valor pago e o valor correspondente à parcela executada.
	v) Culpabilidade: não se vislumbra boa-fé do responsável, que, na condição de Prefeito e signatário do ajuste, tinha conhecimento da proibição de só efetuar pagamento após a regular liquidação. Então, era esperado que ele realizasse o pagamento relativo apenas às parcelas efetivamente executadas do objeto.
	vi)  Dispositivos violados: 
	vi.1) do gestor: Constituição Federal art. 37, caput, c/c art. 70, parágrafo único; Decreto-lei 200/67, art. 93; Decreto 93.872/1986, art. 66; Lei 4.320/1964, arts. 62 e 63;
	vi.2) da empresa: Constituição Federal art. 37, caput, c/c art. 70, parágrafo único; Decreto-lei 200/67, art. 93; Decreto 93.872/1986, art. 66; Lei 4.320/1964, arts. 62 e 63; Lei 10.406/2001, arts. 876 e 884.
	vii) Evidências: autorizações de pagamento (peças 12, p. 25, 13, p. 2, 9 e 16, e 14, p. 1, 11 e 21) ; relatórios técnicos (peça 1, p. 89-93, 133-157, 167-179 e 233-235) (peça 2, p. 19-21) .
39.3.	informar aos responsáveis:
	a) que, caso venham a ser condenadas pelo Tribunal, o débito ora apurado será acrescido de juros de mora, nos termos do § 1º do art. 202 do RI/TCU.
	b) em obediência ao art. 12, § 2º, da Lei 8.443/1992, e ao art. 12, inciso VI, da Resolução TCU 170/2004, que o recolhimento tempestivo do débito somente saneará o processo caso seja reconhecida a sua boa-fé e não se constate outra irregularidade nas contas.
39.4.	encaminhar cópia do presente pronunciamento aos responsáveis, a fim de subsidiar a apresentação de suas alegações de defesa;
39.5.	esclarecer aos responsáveis, em obediência ao art. 12, § 3º, da Lei 8.443/1992, e ao art. 12, inciso VII, da Resolução TCU 170/2004, que o não atendimento à citação implicará revelia, para todos os efeitos, dando-se prosseguimento ao processo."
11.	O Secretário da unidade técnica aquiesceu ao referido encaminhamento.
12.	O Ministério Público junto ao TCU se manifestou da seguinte forma - transcrição parcial:
"11.	A Secex-PI analisou as alegações ofertadas pelo ex-gestor e pela empresa contratada à peça 41, tendo concluído pelo acolhimento de ambas. A proposta final da Auditora responsável pela instrução é de que as contas do Senhor Vano José Batista sejam julgadas regulares com ressalva, dando-lhe quitação. Em síntese, no ponto determinante acatado, as defesas alegaram que a Funasa havia aprovado o orçamento base do projeto básico, ou seja, havia validado os preços da planilha atestando que os custos eram iguais ou inferiores à mediana do Sinapi. Uma vez que os preços do contrato foram iguais aos preços unitários do orçamento do projeto base, e tendo em conta a aprovação pela Funasa, entendeu a Auditora que não seria cabível responsabilizar o ex-prefeito por um sobrepreço que não fora apontado por técnicos da fundação concedente, que teriam melhor capacidade para identificá-lo, dificultando assim sua detecção pelo mandatário municipal. Conclusão análoga foi estendida à empresa contratada.
12.	O Diretor da Secex-TCE, em seu pronunciamento (peça 42) , discordou sobre algumas questões da instrução da Unidade Técnica, bem como trouxe novos apontamentos para consideração. Em relação ao sobrepreço detectado, o Diretor divergiu da Auditora em relação à responsabilidade do ex-gestor, defendendo sua permanência, tendo em vista que cabia ao ex-gestor garantir a legalidade do projeto por ele apresentado para aprovação da Funasa, e não o contrário.
13.	Porém, ao examinar o caso concreto, o Diretor percebeu algumas falhas no orçamento da obra. Primeiro, que não havia sido incluído como item da planilha orçamentária, no custo direto, as despesas com mobilização de pessoal e equipamentos. Segundo, que não foi considerado no orçamento o preço do transporte dos materiais desde o local dos fornecedores até o da obra, o que seria relevante para um empreendimento executado a 340 km de distância da capital do Estado. Em suma, o Diretor não se convenceu da existência do sobrepreço ou de que o quantum apurado não excederia o real valor devido. Embora com fundamento distinto, concordou com a Auditora de que as alegações dos responsáveis deveriam ser acolhidas e afastado o débito imputado.
14.	Por outro lado, o Diretor levantou nova questão não tratada nos autos, a de que teria ocorrido no contrato inexecução parcial do objeto. O argumento partiu da seguinte constatação: o valor integral da obra, conforme notas fiscais e comprovantes do processo, foi pago à construtora entre as datas de 19/12/2008 e 23/12/2009, tendo a vigência do termo de compromisso se encerrado em 31/12/2009. Seis meses após o último pagamento e fim da vigência do ajuste, em 29/6/2010, o estágio de execução do objeto encontrava-se em 60,59%, praticamente o mesmo percentual (60,19%) identificado um ano antes, em 22/4/2009. As datas denotam que, nesse intervalo, foram realizados pagamentos com a obra praticamente paralisada. Além disso, a conclusão do sistema de abastecimento somente foi atestada em 2014, ou seja, quatro anos depois de encerrados os pagamentos e finalizado o termo.
15.	Diante desses elementos, o Diretor concluiu não ser possível estabelecer o nexo causal entre os recursos federais transferidos e os serviços executados após a vistoria de 2010 que constatou percentual de execução de 60,59%. Colacionou acórdãos do Tribunal cujo entendimento é no sentido de que a constatação de elevado lapso temporal (em regra, a partir de 6 meses) entre o pagamento antecipado e a execução dos serviços correspondentes impede a demonstração do devido nexo causal. O Diretor estimou como dano ao erário o valor correspondente a 39,41% do total repassado (R$ 950.000,00 x 39,41%) , ou seja, R$ 374.395,00, que se relacionaria a serviços pagos e não executados (100% de pagamento, para 60,59% de execução) . Em consequência, propôs realizar nova citação do ex-prefeito e da empresa contratada para se defenderem das condutas de realizar/receber pagamento por parcela maior que a efetivamente executada da obra, assumindo por débito os R$ 374.395,00. O Secretário da Secex-TCE manifestou-se de acordo com a proposta formulada pelo titular da Subunidade Técnica (peça 43) .
16.	Feita a devida contextualização, passa-se à análise dos elementos constantes dos autos. Iniciando pelo sobrepreço de R$ 225.601,95, calculado na instrução à peça 27, houve divergência entre as conclusões da Auditora e do Diretor que instruíram o feito, embora ambos tenham ao final proposto desconsiderar o dano decorrente dos preços excessivos. Em resumo, a Auditora opinou pela exclusão da responsabilização do prefeito e da contratada sob a alegação de que a prévia validação dos preços do orçamento da obra pelos agentes da Funasa teve por efeito atenuar a culpabilidade do prefeito, que não teria condições de facilmente detectar o sobrepreço quando o próprio concedente não o teria identificado. O Diretor, por outro lado, argumentou que a ausência de detalhamento de alguns custos na planilha da obra, a exemplo da mobilização, tornou imprecisa ou incerta a estimação do sobrepreço, e o consequente débito apurado.
17.	Nesse específico quesito, concorda-se com o argumento da Auditora. O documento da Funasa de Análise Técnica de Engenharia (peça 1, pp. 37-43) contém resposta afirmativa atestando que a planilha orçamentária apresentava custos iguais ou inferiores a mediana daqueles constantes do SINAPI, o que confirma que o órgão repassador dos recursos avalizou o orçamento apresentado pela prefeitura e os custos dos materiais e serviços dele constantes. A aprovação dos custos da planilha da obra, inclusive mencionando o Sinapi como referência avaliativa, trouxe ao gestor municipal a necessária segurança jurídica para que ele prosseguisse com os demais atos da licitação, respaldado na análise técnica da Funasa.
18.	Fosse realmente necessária uma nova e detalhada avaliação do orçamento da obra por parte do prefeito, perderia todo o sentido a análise prévia e obrigatória de engenharia da Funasa, cujo objetivo é verificar o atendimento pela prefeitura de todos os itens necessários à aprovação e prosseguimento do convênio, sem impeditivos de ordem técnica. Apenas seria razoável responsabilizar o prefeito por um aspecto técnico de difícil detecção se ele agisse aprovando o orçamento sem se cercar de cautelas mínimas, ou decidisse em contrariedade a parecer técnico que reprovasse os custos da obra.
19.	Nesse sentido, cabe citar os enunciados abaixo extraídos da Jurisprudência Selecionada do TCU. Como se observa de seu conteúdo, embora os pareceres técnicos não vinculem os gestores, para que haja responsabilização por vícios neles presentes, é necessário que estes sejam perceptíveis ou de fácil detecção, o que não é trivial no caso de planilhas de orçamentos de obras.
"O parecer técnico não vincula o gestor, que tem a obrigação de examiná-lo ou questioná-lo junto à equipe técnica, exigindo a correta fundamentação para os quantitativos físicos e financeiros. A decisão tomada com base em parecer deficiente não afasta, por si só, a responsabilidade do gestor-supervisor por atos considerados irregulares pelo TCU, se os vícios não forem de difícil detecção". (Acórdão 250/2014-TCU-Plenário; Relator Ministro André Luís de Carvalho) 
"A responsabilização do gestor que age com base em parecer técnico deve estar fundamentada em prova concreta e objetiva de que o parecer apresentava falhas perceptíveis por qualquer administrador de conhecimento mediano, especialmente quando emitido no exercício regular das funções do técnico e não por delegação de competência". (Acórdão 10642/2015-TCU-Segunda Câmara; Relatora Ministra Ana Arraes) 
20.	Observa-se também que, nos termos da referida análise técnica (peça 1, pp. 37-43) , com relação ao Plano de Trabalho e projeto apresentados pela Prefeitura Municipal de Araputanga/MT, todos os demais itens de engenharia avaliados pela Funasa foram aprovados sem ressalvas, nos termos da legislação vigente à época (IN/STN n.º 1/1997 e Portaria Funasa n.º 723/2007) , além das tabelas do Sinapi e das normas da ABNT de serviços de engenharia. Ou seja, o parecer da Funasa foi integralmente favorável à aprovação do processo, tendo concluído que a prefeitura atendia aos itens necessários para a contemplação do convênio (peça 1, p. 43) .
21.	Poder-se-ia, nesta fase processual, tentar perquirir a culpabilidade dos técnicos da Funasa que analisaram a planilha orçamentária do projeto e confirmaram a adequação dos custos ao Sinapi, o que levou ao sobrepreço detectado. No entanto, parece amoldar ao presente caso o entendimento do TCU que estabelece que o interregno de mais de dez anos entre a ocorrência dos fatos e a citação dos responsáveis pode inviabilizar o pleno exercício do direito à ampla defesa, já que é presumível a dificuldade de comprovar ou reunir informações/documentos de fatos que ocorreram em 2008, portanto, há doze anos.
22.	Por fim, parece ser aplicável, à presente TCE, o art. 22, § 1.º, da Lei de Introdução às Normas do Direito Brasileiro (Decreto-Lei n.º 4.657/1942, alterado pela Lei n.º 13.655/2018) , que estabelece que, em decisão sobre regularidade de conduta ou validade de ato, contrato, ajuste, processo ou norma administrativa, serão consideradas as circunstâncias práticas que houverem imposto, limitado ou condicionado a ação do agente. Considerando que o parecer da Funasa que atestou a correção dos custos da obra era ato administrativo válido, com presunção de veracidade, a credibilidade de seu conteúdo pode ser considerada como circunstância que condicionou, de modo decisivo, os atos subsequentes de consecução do termo de compromisso pelo ex-prefeito. Nesse sentido, era inexigível se esperar conduta diversa por parte do responsável.
23.	Superada a questão do sobrepreço, analisa-se agora a irregularidade relativa à inexecução parcial do objeto, constatada pelo Diretor no pronunciamento da peça 42. Conforme já visto, o titular da Subunidade entendeu que não restou comprovado o nexo de causalidade entre os recursos federais transferidos e os serviços executados, no valor de R$ 374.395,00, correspondente a 39,41% da quantia repassada do termo de compromisso, tendo em vista o descompasso de cerca de quatro anos entre o final do ajuste e o pagamento integral da obra à contratada, e sua conclusão física, verificada apenas em 2014. O elevado lapso temporal impediu, na opinião do Diretor, que se estabelecesse o nexo exigido entre os pagamentos antecipados e a execução dos serviços, ocasionando o débito conducente à proposta de citação.
24.	Em relação a esse ponto, diverge-se quanto à existência da irregularidade relatada pelo Diretor. Não há como sustentar, com os elementos dos autos, que a obra não tenha sido concluída pela empresa contratada na parte que remanesceu depois de atingido o termo final do convênio (39,41%) , ou de que ela foi concluída com recursos municipais ou de outra fonte não conhecida, o que caracterizaria desvio de verba federal. Ou seja, não há elementos materiais suficientes nos autos que permitam afirmar, com razoável grau de segurança, que o nexo de causalidade foi desfeito e que os recursos que custearam a obra não provieram dos cofres federais.
25.	Importante consignar que os relatórios técnicos produzidos pelos órgãos repassadores gozam de presunção de legitimidade. Apenas mediante apresentação de prova robusta em contrário tais presunções podem ser descaracterizadas (vide Acórdão 4454/2014-TCU-Primeira Câmara, Relator Ministro Walton Alencar Rodrigues; e Acórdão 3537/2018-TCU-Segunda Câmara, Relator José Mucio Monteiro) . O relatório da visita técnica de 7/5/2014 (peça 2, pp. 19-21) confirmou em 100% o percentual de execução da obra, inclusive atestando, na ocasião da visita, itens como existência de placa de obra de acordo com o padrão da Funasa, de relatórios de medição, de cópia das ART's de execução e fiscalização e de fotos datadas de todas as fases do empreendimento. Na ausência de qualquer observação contrária no relatório, presume-se que tenha sido a empresa contratada quem finalizou a obra.
26.	Do ponto de vista fático, não há também como saber o momento preciso em que a prefeitura deu prosseguimento à execução da obra. Conforme consta da instrução à peça 41, as vistorias técnicas indicaram que os percentuais de execução eram de 71,84%, em 14/12/2010, e 76,69%, em 16/11/2011. Dessa última data até a conclusão definitiva, atestada em 7/5/2014, a obra pode ter tido maior ritmo de execução na fase inicial do período, o que enfraquece a tese do rompimento do nexo causal.
27.	Esclareça-se que não se está a afirmar que não possa haver dano ao erário pela ausência de nexo causal em situações como a ora analisada. Esse entendimento, encampado por precedentes do Tribunal, é plenamente aceitável. O que se está a questionar é a fragilidade de elementos comprobatórios nos autos de que a obra não teria sido complementada pela empresa contratada, situação que milita a favor dos responsáveis, sob pena de enriquecimento ilícito do Estado e risco de se ter uma condenação baseada em poucas evidências.
28.	Sabe-se igualmente que a antecipação de pagamentos constitui irregularidade grave o suficiente para ensejar a aplicação da multa do art. 58 da Lei n.º 8.443/1992 aos responsáveis, tendo em vista o descumprimento do art. 62 da Lei n.º 4.320/1964, que exige que o pagamento da despesa só ocorrerá após sua regular liquidação. No entanto, há de se observar que, tendo sido todos os pagamentos do termo de compromisso efetuados até 23/12/2009, passaram-se mais de dez anos da ocorrência dos fatos para a realização de citação, o que faz incidir a prescrição da pretensão punitiva definida pelo TCU no Acórdão 1441/2016-TCU-Plenário.
29.	Portanto, com as devidas vênias por divergir dos fundamentos do pronunciamento do Senhor Diretor da Secex-TCE à peça 42, entende-se que o encaminhamento mais adequado a estes autos seja julgar as contas do Senhor Vano José Batista regulares com ressalva, dando-lhe quitação, conforme proposto na peça 41 pela Auditora instrutora do feito.
30.	Pelo exposto, esta representante do Ministério Público de Contas propõe que as contas do Senhor Vano José Batista, ex-prefeito do Município de Araputanga/MT, sejam julgadas regulares com ressalva, nos termos dos arts. 1.º, inciso I, 16, inciso II, 18 e 23, inciso II, da Lei n.º 8.443/1992 c/c os arts. 1.º, inciso I, 208 e 214, inciso II, do Regimento Interno/TCU, dando-lhe quitação, com arquivamento posterior do processo." 
	É o relatório.

não há

Procuradora-Geral Cristina Machado da Costa e Silva.

TOMADA DE CONTAS ESPECIAL. TERMO DE COMPROMISSO PARA EXECUÇÃO DE SISTEMA DE ABASTECIMENTO DE ÁGUA. SUPERFATURAMENTO POR SOBREPREÇO. CITAÇÃO. ARGUMENTOS APRESENTADOS INSUFICIENTES PARA ELIDIR A OCORRÊNCIA DA IRREGULARIDADE. INCLUSÃO DE CUSTOS DE TRANSPORTE E MOBILIZAÇÃO, EM BENEFÍCIO DOS RESPONSÁVEIS, NO VALOR DO DÉBITO PELO QUAL FORAM CITADOS. VIOLAÇÃO DO DEVER DE CUIDADO. DESCUMPRIMENTO DAS NORMAS DE REGÊNCIA DE CONTRATAÇÕES PÚBLICAS. GRAVE NEGLIGÊNCIA. CONTAS IRREGULARES, COM IMPUTAÇÃO DO DÉBITO E DA MULTA.

TOMADA DE CONTAS ESPECIAL (TCE)

Secretaria de Controle Externo de Tomada de Contas Especial (SecexTCE).

Cuidam os autos de tomada de contas especial instaurada pela Fundação Nacional de Saúde (Funasa) , em razão da não aprovação da prestação de contas final do Termo de Compromisso TC/PAC 107/2007 (Siafi 631658) , celebrado com a Prefeitura Municipal de Araputanga/MT, cujo objeto era a execução de sistema de abastecimento de água nesse município (peça 1, p. 21-23) .
2.	Para a consecução do objeto da avença, foi previsto o aporte de R$ 979.381,44, sendo R$ 950.000,00 a cargo da União e o restante correspondente à contrapartida do município. Os recursos foram integralmente transferidos em três parcelas consubstanciadas em 18/11/2008, 22/12/2008 e 21/5/2009.
3.	Por intermédio do Relatório de Ação de Controle 243778 (peça 1, p. 273-280) , a Controladoria Geral da União (CGU) registrou irregularidades no procedimento licitatório realizado pela prefeitura para execução das obras, a realização do objeto com preços acima da tabela do Sistema Nacional de Pesquisa de Custos e Índices da Construção Civil (Sinapi) e o pagamento de serviços não executados.
4.	Em consequência, a Funasa emitiu parecer técnico, datado de 16/11/2012, no qual apontou a necessidade de revisão da planilha orçamentária da obra, com detalhamento da Bonificação de Despesas Indiretas (BDI) e com composição conforme tabela do Sinapi, além da apresentação da licença de operação da obra.
5.	Em 7/5/2014, a concedente exarou relatório de visita técnica, no qual declarou que a obra se encontrava concluída (peça 2, p. 19-21) . Todavia, recomendou a reprovação da prestação de contas do convênio e a impugnação total dos recursos em razão das pendências verificadas na planilha orçamentária, cuja correção havia sido solicitada, e da não apresentação do as built da rede de distribuição.
6.	Após seguidas notificações encaminhadas ao Sr. Vano José Batista, ex-prefeito de Araputanga/MT (gestões 2005-2008 e 2009-2012) , sem que as irregularidades fossem saneadas, a Funasa instaurou tomada de contas especial e, ao final, concluiu pela existência de débito equivalente ao valor integral transferido ao município e pela responsabilidade do referido gestor público.
7.	Submetidos os autos ao descortino desta Corte de Contas, a então denominada Secex/PI procedeu à análise da planilha orçamentária da obra e logrou encontrar um sobrepreço de R$ 225.601,95. 
8.	Diante desse quadro, autorizei a citação do Sr. Vano José Batista e da sociedade empresária Base Dupla Serviços e Construções Civil Ltda. para que apresentassem alegações de defesa a respeito das irregularidades e/ou recolhessem o débito especificado a seguir:
	Data
	Valor (R$) 

	1°/6/2009
	103.267,96

	2/6/2009
	5.508,14

	25/9/2009
	69.119,15

	28/9/2009
	1.410,59

	18/12/2009
	45.796,52

	29/12/2009
	489,60

	31/12/2009
	9,99

8.1	Sr. Vano José Batista:
- 	Irregularidade: "adjudicação e homologação da Concorrência 001/2008 que visava executar as obras objeto do Termo de Compromisso TC/PAC 0107/2007 (Siafi 631658) , celebrado entre a Funasa e a Prefeitura Municipal de Araputanga/MT em 31/12/2007, que objetivava a execução de sistema de abastecimento de água naquele município, bem como realização dos respectivos pagamentos à empresa contratada, cuja planilha orçamentária continha custos unitários de materiais e serviços que ultrapassaram as medianas constantes do Sistema Nacional de Pesquisa de Custos e Índices da Construção Civil (Sinapi) , referência junho/2008, em 41,44%, ocasionando um sobrepreço no valor de R$ 225.601,95, em desacordo com o art. 115 da Lei 11.439, de 29/12/2006, Lei de Diretrizes Orçamentárias (LDO) para o exercício de 2007, conforme Relatório de Ação de Controle da Controladoria Geral da União (CGU) , datado de 10/8/2010 (peça 1, p. 276-278) ;" e
8.2.	Base Dupla Serviços e Construções Civil Ltda.:
- 	Irregularidade: "recebimento de pagamentos por serviços executados no âmbito do contrato celebrado com a Prefeitura Municipal de Araputanga/MT, que visava as obras objeto do Termo de Compromisso TC/PAC 0107/2007 (Siafi 631658) , celebrado entre a Funasa e a Prefeitura Municipal de Araputanga/MT em 31/12/2007, que objetivava a execução de sistema de abastecimento de água naquele município, cujos custos unitários de materiais e serviços ultrapassaram as medianas constantes do Sistema Nacional de Pesquisa de Custos e Índices da Construção Civil (Sinapi) , referência junho/2008, em 41,44%, ocasionando um sobrepreço no valor de R$ 225.601,95, em desacordo com o art. 115 da Lei 11.439, de 29/12/2006, Lei de Diretrizes Orçamentárias (LDO) para o exercício de 2007, conforme Relatório de Ação de Controle da Controladoria Geral da União (CGU) , datado de 10/8/2010 (peça 1, p. 276-278) ".
9.	Os responsáveis alegaram que:
9.1.	Sr. Vano José Batista: a metodologia a ser utilizada na apuração de sobrepreço para instrumentos de repasse em execução é a que avalia a composição global do preço e não somente as parcelas unitárias; a obra foi concluída e o objeto do termo de compromisso foi executado e devidamente aprovado pela Funasa, conforme documento anexo;
9.2.	Base Dupla Serviços e Construções Civil Ltda.: 
a)	não há qualquer prova nos autos de que a defendente teve ciência do alegado superfaturamento; a empresa jamais agiu de má-fé, uma vez que apenas apesentou proposta com base em projeto disponibilizado junto ao edital de licitação, que estaria presumidamente correto, na medida em que a lei exige a sua prévia aprovação pela administração; "se o proponente apresenta sua proposta com base no que está previsto no edital, não age de má-fé, e também não atrai para si qualquer responsabilidade, especialmente se seus preços estiverem compatíveis com as planilhas orçamentárias que lhe foram fornecidas"; 
b)	é incompreensível que a Funasa aprove projetos supostamente superfaturados, fiscalize e acompanhe toda a execução e se omita quanto a verificar a adequação dos preços, ao liberar os recursos da avença; a omissão da entidade e dos seus agentes não gera qualquer responsabilidade à empresa contratada; se a Funasa desempenhasse suas funções, a suposta irregularidade teria sido evitada;
c)	cabia também à Administração, por meio da comissão de licitação, desclassificar a proposta feita no certame se a entendesse irregular ou incompatível com as regras do edital; a defendente não obrigou a Administração ou qualquer de seus agentes a aceitar sua proposta;
d)	ninguém está obrigado a participar de uma licitação, tampouco contratar com a administração pública, que, por sua vez, não pode instar " (...) ninguém a com ela contratar, especialmente a preços que não compõem adequadamente o preço do objeto da sua pretensão"; 
e)	o edital é omisso quanto à obrigação de a proposta, em preços unitários, obedecer a tabela Sinapi ou outro índice oficial; o único referencial de preços da defendente, à época da licitação, era o projeto básico, nada mais;
f)	"se a alguém cabia exigir a limitação dos preços com base nos preços expressos no Sinapi/Cuiabá, este alguém era o município ou a Funasa. Aliás, se soubesse que no futuro viriam lhe exigir preços do Sinapi/Cuiabá para uma obra executada centenas de quilômetros desta localidade, nem teria proposto. Não lhe deram a oportunidade de optar ou não por propor nestes termos. Não lhe podem agora exigir reparação";
g)	"demonstrado que não contribuiu para a ocorrência do alegado sobrepreço, ainda que ele tenha existido do ponto de vista da Sinapi/Cuiabá, o que se admite apenas a título de argumentação, sua conduta não pode ser enquadrada no disposto no art. 16, § 2°, da Lei 8.443/92. Resta evidente a ausência de concorrência da defendente para o cometimento do alegado dano, proveniente de suposto superfaturamento";
h)	"onde está o nexo de causalidade, bem como a culpabilidade da defendente pelos descompassos ocorridos no caso em questão? Acaso seria justo e razoável imputar-lhe responsabilidade pelo que nunca tomou ciência antes, durante a licitação? Acaso é justo e razoável somente pretender imputar-lhe responsabilidade após ter cumprido integralmente o pacto e satisfeito plenamente os objetivos da Administração?"
i)	devem ser incluídos, no contexto da responsabilidade solidária em questão, "todos os agentes da Funasa que participaram da aprovação do projeto, acompanharam a execução contratual sem se atentar para o suposto sobrepreço, bem como por liberar os recursos para execução do mesmo, ciente de que os preços poderiam estar, em tese, superiores à Sinapi";
j)	a regra do Sinapi não é absoluta, pois comporta exceções (art. 112, § 1°, da Lei 11.178/2005) ; ainda assim, cabia à autoridade competente, e não à defendente, a obrigação de justificar as especificidades do local da obra;
l)	nem mesmo a Funasa estava convencida da obrigação de usar os preços referencias do Sinapi/Cuiabá no presente caso, porquanto aprovou as medições e promoveu os repasses; como, então, exigir isto do município? como, então, por consequência lógica, exigir preços Sinapi da defendente?
m)	as obrigações contraídas contratualmente foram plenamente cumpridas, de modo que o objeto do convênio foi completamente executado; a realização das obras levou anos, sem que se falasse em qualquer recomposição das perdas inflacionárias, que foram suportadas pela defendente;
n)	ao elaborar sua proposta, a empresa levou em conta que a obra seria realizada no município de Araputanga - MT, localizado no noroeste do estado, distante cerca de 340 km de Cuiabá, onde está sediada; a tabela Sinapi utilizada pela CGU e pela Funasa para o cálculo do alegado superfaturamento se refere ao Sinapi/Cuiabá, que não reflete os custos e as especificidades da execução da obra no município de Araputanga - MT;
o)	não há uma única hipótese na Lei 8.666/1993 que autorize a modificação unilateral do contrato em relação a possível adequação de preços por suposto superfaturamento na proposta ou hipótese de redução dos preços por acordo; aplica-se ao caso o princípio do pacta sunt servanda;
p)	imaginando ser possível a modificação dos preços para menor, se fosse identificado superfaturamento depois da celebração do contrato, "a administração teria que consultar o contratado se, uma vez ajustado os preços, desejaria continuar a executar o contrato mesmo assim"; caso este não aceitasse a redução do preço, deveria liberá-lo da obrigação, sem qualquer penalidade, especialmente se não houve má-fé, a exemplo do disposto no art. 18, § 1°, do Decreto 7.892/2013; e
q)	sabendo que o preço praticado foi justo pelos serviços executados, não cabe falar em enriquecimento ilícito, uma vez que não existe, do ponto de vista técnico, o alegado superfaturamento.	
10.	A auditora da Secex/PI analisou as respostas enviadas e concluiu que não era cabível a responsabilização do ex-prefeito, porquanto os preços do plano de trabalho do convênio, que eram idênticos aos do contrato, haviam sido analisados por engenheiro responsável da Funasa e considerados compatíveis com o Sinapi, de forma que não era possível ao mandatário municipal agir de forma diferente e identificar sobrepreço no contrato, cuja proposta coincidia com o orçamento aprovado pela Funasa. Pelos mesmos fundamentos, também afastou a responsabilidade da empresa.
11.	O Diretor da SecexTCE, que assumiu a responsabilidade pela condução do processo, divergiu da análise e do encaminhamento anterior. Em parecer acompanhado pelo Secretário da unidade técnica, pontuou que a aprovação do projeto pelo gestor precede e é independente da avaliação da Funasa, de forma que o ex-prefeito " (...) deveria ter atuado, inicialmente, para garantir a legalidade do projeto independentemente de futura avaliação do órgão concedente".
12.	Todavia, apontou omissões no exame da economicidade do ajuste, uma vez que não houve inclusão das despesas com mobilização de pessoal e equipamentos no orçamento da obra, nem foi considerado, na análise, o custo do transporte dos materiais até o local das obras, que estavam situadas a aproximadamente 340 km da capital do Estado. Sendo assim, entendeu que não estava demonstrada a ocorrência de sobrepreço, afastando, portanto, o fundamento da citação dos responsáveis.
13.	A despeito disso, o titular da subunidade aduziu que havia elementos nos autos para afirmar que houve execução parcial do objeto, com aproveitamento da parcela realizada, uma vez que a conclusão da parcela considerada inexecutada ocorreu quatro anos e seis meses após o último pagamento, em 23/12/2009, " (...) afastando, assim, o obrigatório nexo causal entre essa parcela (39,41%) da obra e os recursos federais transferidos no âmbito do Termo de Compromisso". Com isso, alvitrou a realização de nova citação dos responsáveis.
14.	O Ministério Público junto ao TCU (MPTCU) concordou com a análise realizada pela auditora da então denominada Secex/PI e dissentiu do Diretor da SecexTCE quanto à indicação de que houve a execução parcial do objeto. Em sua visão, não existe nos autos elementos comprobatórios de que a obra não teria sido complementada pela empresa contratada, "situação que milita a favor dos responsáveis, sob pena de enriquecimento ilícito do Estado e risco de se ter uma condenação baseada em poucas evidências".
15.	Nesse sentido, concluiu que houve mera antecipação de pagamentos, o que seria passível de multa, caso não houvesse ocorrido a prescrição da pretensão punitiva, nos termos do Acórdão 1441/2016-TCU-Plenário.
16.	Dessa forma, propôs que as contas do Sr. Vano José Batista fossem julgadas regulares com ressalva, dando-lhe quitação, com arquivamento posterior do processo.
17.	Feito esse necessário resumo, passo a decidir.
III- Da existência do superfaturamento
18.	Divirjo da análise realizada pela auditora da então denominada Secex/PI, posteriormente acompanhada pelos pareceres da unidade técnica e do MPTCU, quanto à conclusão de que não foi comprovada a ocorrência de superfaturamento no presente contrato.
19.	Inicialmente, observo que a análise preliminar que fundamentou a citação dos responsáveis contemplou uma amostra de itens correspondente a 78,62% do valor do Contrato 121/2008, possuindo, portanto, adequada significância estatística para fins de aferição da economicidade do valor global da avença. 
20.	Como é cediço, a confecção de curva ABC da planilha, a partir da seleção de amostra de itens que compõem aproximadamente 80% da avença, constitui técnica aceita pela jurisprudência para a análise de orçamentos. Sendo assim, não cabe a crítica realizada pelo Sr. Vano José Batista a respeito da metodologia utilizada no presente feito, uma vez que houve um exame da conformidade do preço global do ajuste, não apenas de seus itens unitários.
21.	Sobre a não consideração dos custos de transporte até o local das obras, trago as seguintes considerações.
22.	De fato, os insumos representativos do Sinapi são obtidos a partir de consulta a estabelecimentos regulares situados na capital de cada estado, previamente cadastrados pelo IBGE, não sendo incluído o frete, exceto se indicado na descrição do insumo. 
23.	Nesse contexto, mostra-se razoável considerar o custo de transporte comercial para os insumos abrangidos na amostra pesquisada pela unidade técnica, de Cuiabá até Araputanga, como forma de captar, de forma mais precisa, o custo real de construção no local das obras. 
24.	Entendo que tal medida deveria ter sido adotada pela SecexTCE antes da conclusão pelo afastamento do débito, o que, a meu juízo, se deu de forma precipitada, por não ter sido exaurida a tentativa de obter um valor justo de referência, a partir da solução de lacunas verificadas na análise anterior.
25.	Compulsando a planilha exposta no item 21 da instrução transcrita no relatório que antecede a este voto, observo que a amostra analisada contemplou a aquisição dos seguintes itens:
Tabela 1: equipamentos da amostra
	Especificação
	Unid.
	Quant.

	Fornecimento e Assentamento de tubulações e conexões de água em vala aberta inclusive transporte até 30 km - Em PVC/PBA classe 15 e 12
		
	0 100mm classe 15
	m
	314,37

	0 75mm classe 12
	m
	1.894,47

	0 50mm classe 12
	m
	10.100,90

	Ligação domiciliar de água em cavalete ¾ em pvc inclusive hidrômetro de 3 m³/h
	Ud
	795

26.	Embora a descrição do item de fornecimento de tubulações contemple transporte até 30 km, levarei em conta o custo do transporte comercial dos materiais a partir de Cuiabá/MT, na distância de 340 km, já que a referência adotada, para fins de comparação, abrange insumos pesquisados na capital do estado. 
27.	Compulsando a tabela de custos de composições analítica do Sinapi, abrangência nacional e localidade Cuiabá/MT, com referência a junho/2008, não logrei encontrar nenhum item de momento extraordinário de transporte (peça 26) . 
28.	Dessa forma, usei como parâmetro, de forma favorável aos defendentes, a tabela de custos de composição sintética do Sinapi referenciada em julho/2009, mais recente, portanto, alusiva às mesmas abrangência e localidade, constante do sítio da Caixa Econômica Federal na internet (http://www.caixa.gov.br/site/Paginas/downloads.aspx#categoria_650) . 
29.	Considerando o tipo de material transportado - tubulações e demais materiais para instalação hidráulica - e a disponibilidade de rodovia pavimentada até o município, utilizei o item de serviço "72884 Transporte comercial com caminhão carroceria 9 t, rodovia pavimentada m3xkm", com custo de R$ 0,58 por m3xkm. 
30.	Na sequência, calculei o volume de material transportado a partir das quantidades especificadas na Tabela 1 acima, assumindo que os tubos são vendidos em peças de 6 m e que as peças de menor diâmetro seriam posicionadas dentro das maiores, incluindo as das ligações domiciliares em cavalete ¾ (25 mm) . 
31.	Por fim, tomei como parâmetro do volume ocupado pelo sistema de ligação domiciliar, na falta de outras informações nos documentos da licitação juntados aos autos, as medidas indicadas por fornecedor reconhecido de equipamentos hidráulicos, a partir de consulta realizada por minha assessoria na internet (https://www.tigre.com.br/umc-unidade-de-medicao-e-controle-de-pvc-para-caixa) . 
Figura 1: Unidade de Medição de Controle de PVC - referência UMC 3/4" B240 PE 20X3/4" DD
Sendo, A = 240,0 mm; B = 331,0 mm; C= 401,0 mm; D=140,0 mm; E = 80,0 mm
32.	Seguindo esses passos, logrei encontrar o preço total de transporte comercial de R$ 9.100,60, fazendo incidir o BDI de 27,66%, a ser fundamentado adiante, sobre o custo unitário do momento de transporte fornecido pelo Sinapi, e multiplicando o resultado pelo volume de material transportado e pela distância percorrida de 340 km, entre Cuiabá e Araputanga. 
33.	As tabelas a seguir explicam a metodologia e os cálculos realizados:
Tabela 2: quantidade total de peças de tubos de 6m
	Tubo (mm) 
	Qde (m) 
	Qde peças de 6m

	100
	314,37
	53

	75
	1.894,47
	316

	50
	10.100,9
	1684

Tabela 3: quantidade total de peças de tubos de 6m descontando os encaixes 
	Tubo (mm) 
	Qde peças de 6m

	100
	53

	75
	263*

	50
	1368**

* 53 tubos de 75 mm vão dentro dos tubos de 100 mm
** 316 tubos de 50 mm vão dentro dos outros tubos, sendo 53 dentro dos tubos de 100 mm e 263 dentro dos de 75 mm. 
Tabela 4: Volume total dos tubos
	Tubo (mm) 
	Qde peças de 6m (cons. encaixes) 
	x (m) 
	y (m) 
	Volume Total (m3) 

	100
	53
	0,1
	0,1
	3,18

	75
	263
	0,075
	0,075
	8,88

	50
	1368
	0,05
	0,05
	20,52

				Total
	32,58

Tabela 5: Medidores
	x (m) 
	y (m) 
	z (m) 
	Volume
	Qde ligações
	Volume Total (m3) ***

	0,401
	0,14
	0,08
	0,00449
	795
	3,57

*** Os 795 tubos de 25 mm que compõem as ligações domiciliares vão dentro dos tubos de 50 mm, não computando no volume ocupado no caminhão.
Memória de Cálculo do Preço de Transporte de Materiais
	 (1) Preço Momento de Transporte (com BDI de 27,66%) : 0,740428 R$/ m3xkm.
 (2) Volume Total: 36,15 m3
 (3) Distância 340 km
Preço Total de Transporte: (1) x (2) x (3) = R$ 9.100,60

34.	Com relação à não inclusão do custo de mobilização e desmobilização na planilha orçamentária da obra, observo, inicialmente, que tal aspecto não foi sequer aventado pela defesa do ex-prefeito e da empresa contratada. 
35.	Nesse cenário, seria possível inferir que o órgão promotor do certame e o proponente consideraram tais despesas no BDI do contrato, até porque é pouco crível que haja um esquecimento sobre esse item, que forma o preço de toda e qualquer obra. Embora tal sistemática de orçamentação seja refutada pela jurisprudência desta Corte de Contas, ela era adotada por vezes, na prática, principalmente em contratos assinados na década de 2000.
36.	A título de comparação, observo que o BDI médio de obras de construção de redes de abastecimento de água, conforme estudo realizado para definir faixas aceitáveis para tal rubrica, aprovado pelo Acórdão 2622/2013-TCU-Plenário, era 24,18%, um percentual menor que o praticado nas obras em análise.
37.	A despeito disso, opto por incluir no BDI de referência o percentual de 2,66% a título de mobilização e desmobilização, incidente sobre o custo direto do empreendimento, o qual vem a ser o parâmetro adotado pelo Dnit na Instrução de Serviço DG/Dnit 1/2004. 
38.	Ressalto, mais uma vez, que tal inclusão se dá em benefício dos defendentes, até porque, em obras de saneamento, especialmente na extensão e materialidade que se examinam neste processo - contrato de menos de R$ 1 milhão -, não há um uso intensivo de equipamentos pesados, como sói ocorrer em obras rodoviárias.
39.	Sendo assim, o novo BDI, com as adaptações acolhidas na presente análise, passa a ser 27,66%, a incidir sobre o custo direto de referência da amostra encontrada pela unidade técnica. Conforme visto, tal percentual já foi aplicado sobre o custo unitário de transporte comercial dos materiais, consoante a memória de cálculo exposta no item 33 retro. A tabela a seguir traz os novos preços unitários de referência dos itens pesquisados:
Tabela 5: Amostra escolhida com as alterações no preço unitário a partir da adoção do BDI de 27,66% e a inclusão do custo de transporte dos insumos da amostra
	Planilha da Proposta Orçamentária (junho/2008) 
	Tabela Sinapi (junho/2008) 

	Item
	Especificação
	Unid.
	Quant.
	Valor unit. (R$) 
	Valor total (R$) 
	Código
	Custo unit. (R$) 
	BDI (%) 
	Preço unit. (R$) 
	Preço total (R$) 

							Sinapi

	Fornecimento e execução de rede de distribuição de água

	1.1
	Escavação de vala em rocha branda c/ utilização de martelete pneumático
	m³
	71,35
	89,94
	6.417,22
	26286/3
	44,96
	27,66
	     57,40 
	4.095,20

	1.2.
	Escavação mecanizada em solo de 1ª categoria (exceto rocha) até 2m
	m³
	11.817,35
	4,6
	54.383,45
	23418/1
	2,67
	27,66
	       3,41 
	40.279,70

	1.3.
	Escavação mecanizada em solo 1ª categoria (exceto rocha) até 4,0 m
	m³
	3.446,73
	4,76
	16.406,43
	23418/2
	3,57
	27,66
	       4,56 
	15.708,34

	2
	Escavação manual em valas em terreno de qualquer categoria, exceto rochas, com profundidade de 2m e/ou regularização de fundo de vala com maço de 30 kg
	m³
	1.073,50
	14,61
	15.683,84
	23414/2
	14,3
	27,66
	     18,26 
	19.597,15

	4.
	Fornecimento e assentamento de tubulações e conexões de água em vala aberta inclusive transporte até 30 km

	4.1.
	Em PVC/PBA classe 15 e 12

	4.1.1.
	0 100mm classe 15
	m
	314,37
	36,7
	11.537,38
	26288/3
	24,78
	27,66
	     34,06 
	   10.707,34 

							26289/3
	1,9
			
	4.1.2.
	0 75mm classe 12
	m
	1.894,47
	25,16
	47.664,87
	26288/2
	14,85
	27,66
	     20,74 
	   39.300,31 

							26289/2
	1,4
			
	4.1.3.
	0 50mm classe 12
	m
	10.100,90
	17,59
	177.674,83
	26288/1
	7,39
	27,66
	     10,46 
	 105.608,49 

							26289/1
	0,8
			
	5.
	Reaterro de valas para tubulões com apiloamento

	5.1
	Com próprio material escavado ou com material até 100m de distância, inclusive bota-fora do material excedente
	m³
	12.268,34
	7,7
	94.466,22
	10279/1
	9,81
	27,66
	     12,52 
	153.641,89

	5.3.
	Carga e transporte mecanizado do material excedente, de qualquer categoria, até 5km, em caminhão basculante, exceto rocha
	m³
	3.067,08
	58,38
	179.056,13
	23415/3
	6,35
	27,66
	       9,15 
	   28.073,66 

							23416/1
	0,82

	Fornecimento e execução de ligações domiciliares

	Ligação domiciliar de água em cavalete ¾ em pvc inclusive hidrômetro de 3 m³/h
	Ud
	795
	209,65
	166.671,75
	68063
	24,43
	27,66
	   174,73 
	138.908,95

	1.
						23441/1
	38,36

						23442/1
	74,08

	Transporte Comercial de materiais

	9.100,60

	Total 

	769.962,12

	565.021,63

40.	Desse modo, o valor do débito passa para R$ 204.940,49, que corresponde à diferença entre o preço contratual total dos itens da amostra, R$ 769.962,12, e o novo preço total de referência da amostra com as considerações deste voto, R$ 565.021,63. Tal montante implica uma redução de 9,16% frente ao valor pelo qual os responsáveis foram citados, R$ 225.601,95.
41.	Ressalto que o débito encontrado equivale a 26,46% e 36,27%, respectivamente, dos valores do contrato e da amostra, expurgado o superfaturamento, o que demonstra a materialidade e o grande distanciamento dos preços praticados frente a um referencial seguro de mercado, adaptado às especificidades do local das obras.
42.	Sendo assim, passo ao exame dos demais argumentos apresentados pelos responsáveis e análise de suas culpabilidades.
IV- Da defesa do Sr. Vano José Batista 
43.	Com relação à assertiva do Sr. Vano José Batista de que a obra foi concluída e o objeto do termo de compromisso foi executado e devidamente aprovado pela Funasa, observo que tais aspectos não foram questionados no ofício de citação endereçado ao responsável. Apesar de o concedente ter apontado, inicialmente, o pagamento por serviços não executados, houve a constatação posterior de que o empreendimento foi concluído, de forma que não houve prejuízo relacionado a essa ocorrência.
43.	À míngua de qualquer outro argumento a respeito da irregularidade pela qual ele foi citado, passa-se à análise da responsabilidade do ex-prefeito pelo superfaturamento verificado no Contrato 121/2008.
44.	Conforme exposto pela auditora da SecexTCE, a Funasa analisou o projeto apresentado pela Prefeitura de Araputanga/MT, em 26/11/2007, para fins de aprovação do termo de compromisso, e concluiu que os preços da planilha orçamentária eram iguais ou inferiores à mediana do Sinapi (peça 1, p. 41) . 
45.	Segundo a instrução, como os preços da proposta vencedora da Concorrência 1/2008 se mostraram exatamente iguais aos do projeto submetido à análise e aprovado pelo concedente, o qual posteriormente subsidiou a licitação, não seria adequado responsabilizar o ex-prefeito, porquanto ele teria agido na crença de que o projeto e os preços estavam de acordo com a legislação, ao homologar o certame. 
46.	Nas palavras da auditora da unidade técnica, "não se pode demonstrar que o sobrepreço poderia ter sido facilmente detectado pelo mandatário municipal ou que desse sobrepreço ele tinha ciência".
47.	Como se vê, a instrução concluiu pela existência de causa excludente de culpabilidade do Sr. Vano José Batista, por entender configurada, no presente caso, a inexigibilidade de conduta diversa por parte do ex-prefeito. 
48.	Divirjo da análise supramencionada. A meu juízo, não cabe o afastamento da responsabilidade do gestor municipal, uma vez que ele tinha a possibilidade e a exigibilidade de atuar de outro modo, seguindo as regras impostas pelo Direito, antes de decidir pela homologação e adjudicação do certame. 
49.	De início, é preciso ressaltar que a verificação da economicidade da planilha orçamentária de uma licitação e dos preços propostos pelos licitantes é atribuição precípua da entidade promotora da licitação, ainda que a contratação tenha como objetivo a execução de um convênio federal. Dito de outra forma, não há transferência da responsabilidade pela regularidade do certame licitatório à entidade concedente, mesmo que esta última examine e aprove os documentos pertinentes, no âmbito de sua esfera de atribuição.
50.	Para além dessas considerações, observo que o parecer que declarou a compatibilidade dos preços da planilha orçamentária da avença com os da mediana do Sinapi não foi assinado por nenhum técnico da Funasa, constituindo, portanto, um documento de autoria desconhecida, com grave vício de forma despido de validade jurídica. 
51.	Diante desse quadro, compreendo que cabe a responsabilização do Sr. Vano José Batista pelo superfaturamento verificado no Contrato 121/2008, porquanto não foi comprovado nos autos que a homologação do certame foi precedida de uma análise de compatibilidade dos preços do orçamento estimativo e da proposta vencedora, como impõe o art. 43, inciso IV, da Lei 8.666/1993 c/c o art. 115 da Lei 11.514, de 13 de agosto de 2007 (LDO/2008) . 
52.	Segue a redação dos dispositivos mencionados:
"Art. 43.  A licitação será processada e julgada com observância dos seguintes procedimentos:
 (...) 
IV - verificação da conformidade de cada proposta com os requisitos do edital e, conforme o caso, com os preços correntes no mercado ou fixados por órgão oficial competente, ou ainda com os constantes do sistema de registro de preços, os quais deverão ser devidamente registrados na ata de julgamento, promovendo-se a desclassificação das propostas desconformes ou incompatíveis;
Art. 115.  Os custos unitários de materiais e serviços de obras executadas com recursos dos orçamentos da União não poderão ser superiores à mediana daqueles constantes do Sistema Nacional de Pesquisa de Custos e Índices da Construção Civil - SINAPI, mantido pela Caixa Econômica Federal, que deverá disponibilizar tais informações na internet.  
§ 1ª Somente em condições especiais, devidamente justificadas em relatório técnico circunstanciado, aprovado pela autoridade competente, poderão os respectivos custos ultrapassar o limite fixado no caput deste artigo, sem prejuízo da avaliação dos órgãos de controle interno e externo."
53.	Ademais, ainda que o ex-prefeito tivesse conhecimento da análise técnica da Funasa que avalizou os preços do termo de compromisso, à época da licitação, o que não foi demonstrado, ele teria condições de perceber o grave vício de forma do aludido parecer, a tempo de adotar medidas de cautela para uma decisão segura a respeito da matéria. Nesse quadro, ela poderia exigir a confirmação da economicidade do certame junto às instâncias a ela subordinadas, em cumprimento às normas especificadas no item anterior.
54.	Não tendo agido dessa forma, compreendo que o agente público deu causa ao resultado superfaturamento e agiu no mínimo com negligência, quando homologou e adjudicou uma licitação sem se certificar da economicidade dos preços praticados, a partir de uma análise técnica realizada por profissional habilitado e competente.
55.	Dessa forma, compreendo adequada a responsabilização do Sr. Vano José Batista pelo débito apurado no capítulo III deste voto.
V- Da defesa da empresa Base Dupla Serviços e Construções Civil Ltda.:
56.	Como visto, a empresa contratada pugnou pela sua exclusão do polo passivo do processo invocando, em apertada síntese, que a irregularidade foi praticada pela administração contratante, que supostamente deixou de seguir as normas de regência quando da fixação do orçamento da obra. Em outra perspectiva, aduziu que não cometeu nenhum ato ilícito, na medida em que ofereceu proposta de acordo com o orçamento estimativo e o edital do certame.
57.	Com relação ao assunto, destaco, inicialmente, que essa tese não é inédita, tendo sido manejada e rebatida em diversos precedentes desta Casa e, ainda, pelo STF. Sob essa premissa, as considerações expostas a seguir estão em linha com o decidido nos Acórdão 27/2018-TCU-Plenário, 1.304/2017-Plenário, 2.262/2015-Plenário e 454/2015-Plenário.
58.	Sobre a linha de defesa adotada, ainda que o preço orçado pela administração esteja acima dos valores passíveis de serem praticados no mercado, ou seja, tenha havido falha do órgão contratante na formação da planilha orçamentária do certame, compreendo que a sociedade empresária Base Dupla Serviços e Construções Civil Ltda. tinha a possibilidade e o dever de oferecer proposta de acordo com os preços de mercado e as normas de regência de contratações públicas.
59.	Como prescreve a jurisprudência desta Corte de Contas, suportada nas decisões elencadas no item 57 supra, as empresas não devem tirar proveito de orçamentos superestimados, elaborados por órgãos públicos contratantes, haja vista que o regime jurídico-administrativo que disciplina as licitações e contratos administrativos se aplica tanto para o Poder Público quanto para os eventuais interessados. Em minha visão, todo aquele que acode a um chamamento público adere ao conjunto de regras que disciplinam as contratações públicas, estando sujeito à disciplina ali imposta.
60.	Ademais, não se pode olvidar que o contrato administrativo é espécie do gênero contrato, no qual a vontade do contratado também é relevante para a formação do vínculo. Apesar de ele se submeter à potestade do Estado no que concerne às cláusulas e às disposições formais do ajuste - a minuta do contrato é parte do edital -, a vontade do contratado se faz plena na decisão de participar da licitação e de oferecer uma proposta. Tais manifestações integram o espaço de autonomia privada dos licitantes e são aptas a lhe gerar consequência jurídicas, caso haja o cometimento de irregularidades.
61.	Por essa razão, não prosperam as assertivas da defendente de que a omissão da Funasa, do município e dos seus agentes em verificar a adequação dos preços não gera qualquer responsabilidade à empresa contratada e de que ela não contribuiu para a ocorrência do alegado sobrepreço. 
62.	Considerando que a sociedade empresária deixou de seguir os preços correntes no mercado ou fixados por órgão oficial competente, in casu, o Sinapi, como impunha o art. 43, inciso IV, da Lei 8.666/1993 c/c o art. 115 da Lei 11.514/2007 (LDO/2008) , compreendo que ela atuou com culpa concorrente com os agentes públicos do município e fez parte do nexo causal do dano ao erário.
63.	A propósito do assunto, também não socorrem a responsável as alegações de que o edital foi omisso quanto à necessidade de os licitantes ofertarem preços compatíveis com o Sinapi e de que ela não tinha conhecimento dessa obrigação. 
64.	Pela lógica de seus argumentos, a defendente parece deduzir que houve o chamado erro de proibição, cláusula excludente de culpabilidade tomada de empréstimo do direito penal, também aplicável pelo direito administrativo sancionador. Segundo Rafael Munhoz de Mello, esse erro ocorre:
"quando a pessoa tem plena consciência da conduta que adota, mas erroneamente considera que sua prática é permitida pelo ordenamento jurídico. Por força de um conhecimento errôneo das normas jurídicas, o agente pratica a infração imaginando que não está atuando de modo ilícito" (MELLO, Rafael Munhoz de. Sanção administrativa e o princípio da culpabilidade. A&C Revista de Direito Administrativo e Constitucional, Belo Horizonte, ano 5, n. 22, p. 25-57, out./dez. 2005) . 
66.	Todavia, como enunciado no item 62 supra, as normas de regência de contratação pública eram claras quanto à obrigação de se seguir os preços correntes no mercado ou fixados por órgão oficial competente, in casu, o Sinapi.
67.	Como se não bastasse, há outras regras impondo o dever de se praticar preços compatíveis com o mercado, extensíveis, inclusive, aos particulares contratantes, que podem ser sujeitos passivos de ações de improbidade administrativa e ação popular. Nesse sentido, invoco os arts. 3º e 10 da Lei 8.429/1992 e 4º e 6º da Lei 4.717/1965. 
68.	Seguem as disposições pertinentes à matéria:
68.1.	Lei 8.429/1992:
"Art. 3° As disposições desta lei são aplicáveis, no que couber, àquele que, mesmo não sendo agente público, induza ou concorra para a prática do ato de improbidade ou dele se beneficie sob qualquer forma direta ou indireta; 
Art. 10. Constitui ato de improbidade administrativa que causa lesão ao erário qualquer ação ou omissão, dolosa ou culposa, que enseje perda patrimonial, desvio, apropriação, malbaratamento ou dilapidação dos bens ou haveres das entidades referidas no art. 1º desta lei, e notadamente:
 (...) 
V - permitir ou facilitar a aquisição, permuta ou locação de bem ou serviço por preço superior ao de mercado;"
68.2.	Lei 4.717/1965:
Art. 4º São também nulos os seguintes atos ou contratos, praticados ou celebrados por quaisquer das pessoas ou entidades referidas no art. 1º.
 (...) 
V - A compra e venda de bens móveis ou imóveis, nos casos em que não cabível concorrência pública ou administrativa, quando:
a) for realizada com desobediência a normas legais, regulamentares, ou constantes de instruções gerais;
b) o preço de compra dos bens for superior ao corrente no mercado, na época da operação;
 (...) 
Art. 6º A ação será proposta contra as pessoas públicas ou privadas e as entidades referidas no art. 1º, contra as autoridades, funcionários ou administradores que houverem autorizado, aprovado, ratificado ou praticado o ato impugnado, ou que, por omissas, tiverem dado oportunidade à lesão, e contra os beneficiários diretos do mesmo."
69.	Também nessas hipóteses, as leis prescrevem o dever de ressarcir ao erário pelo agente ou de terceiro, caso haja prejuízo ao erário (arts. 5º da Lei 8.429/1992 e 11 da Lei 4.717/1965) .
70.	Com isso, aplica-se ao caso a doutrina de Guilherme Nucci, segundo a qual o desconhecimento da norma escrita não pode servir de desculpa para a prática de ilícitos, "pois seria impossível, dentro das regras estabelecidas pelo direito codificado, impor limites à sociedade, que não possui, nem deve possuir, necessariamente, formação jurídica"  (NUCCI, Guilherme de Souza. Manual de direito penal. Rio de Janeiro: Forense, 2020, p. 476) .
71.	Tivesse a empresa Base Dupla Serviços e Construções Civil Ltda. cumprido os ditames de regência de contratações públicas, mesmo diante da omissão da Prefeitura Municipal de Araputanga/MT e da Funasa, ela não teria incorrido na irregularidade e o superfaturamento teria sido evitado.
72.	A meu juízo, a situação descrita pelo responsável constitui o que se chama de erro de proibição inescusável ou evitável, pois ele teria a possibilidade de conhecer a ilicitude de seu ato, caso tivesse agido de modo diligente na busca do conhecimento e da correta compreensão das normas jurídicas. 
73.	No que se refere à impossibilidade de redução dos preços do contrato após a sua celebração, em função do princípio do pacta sunt servanda, ressalto que tal enunciado tem incidência diferenciada no âmbito de contratações públicas, em razão de outros princípios de alçada constitucional, em especial os da legalidade e da economicidade. 
74.	Conforme visto, há diversas normas que impõem o dever de praticar preços de acordo com o mercado e estabelecem o dever de ressarcir, caso os contratos tenham sido celebrados em desconformidade com esses parâmetros.
75.	No presente caso, tem plena incidência o § 2º do art. 16 da Lei 8.443/1992, segundo o qual o TCU, ao julgar irregulares as contas, fixará a responsabilidade solidária "do terceiro que, como contratante ou parte interessada na prática do mesmo ato, de qualquer modo haja concorrido para o cometimento do dano apurado". 
76. 	A regra supramencionada visa evitar o enriquecimento sem causa do particular em detrimento da administração, na medida em que, ao fim e ao cabo, será ele quem se beneficiará diretamente do ato ilícito praticado por agente público, com a sua concorrência.
77.	Além de ilegal, seria absolutamente iníqua a tese entabulada pela empresa de que somente os agentes da administração deveriam ser arrolados como responsáveis por sobrepreço, quando a falha tivesse ocorrido primariamente no orçamento da licitação. 
78.	Sob a perspectiva da teoria dos incentivos, tal interpretação seria uma porta aberta ao comportamento desconforme às normas, já que o beneficiário da irregularidade, a empresa contratada, ficaria com o produto do ilícito e o único responsável, o agente público, não teria, em regra, patrimônio suficiente para ressarcir ao erário. Por implicar uma autêntica redução da eficácia e da efetividade do controle externo ressarcitório, tal interpretação deve ser rejeitada.
79.	A responsabilização do particular contratado por superfaturamento está em linha de consonância com a decisão proferida pelo Plenário do Supremo Tribunal Federal, no julgamento do MS 23.560. 
80.	O aludido feito tratou da condenação pelo TCU da empresa Incal Incorporações S. A., do Sr. Nicolau dos Santos Neto e de outros responsáveis, para que recolhessem aos cofres da União a quantia relativa ao superfaturamento observado no contrato firmado entre o TRT da 2ª Região e a referida empresa.
81. 	Depois de pedido de vista, o Ministro Nelson Jobim abriu divergência e afirmou que o TCU poderia determinar ao TRT a anulação do contrato e que haveria a obrigação de a construtora devolver os valores recebidos a maior. Dessa forma, votou pela denegação da ordem.
82. 	O Presidente do STF, à época, Ministro Maurício Corrêa, afirmou que o TCU, ao examinar a nulidade de contrato, "agiu no estrito cumprimento do que determina a Constituição Federal. Com efeito, se entendêssemos que seria o caso de deferir a segurança, estaríamos inibindo a própria atividade do Tribunal de Contas". Assim, acompanhou a divergência. Vencido o relator, Ministro Marco Aurélio, o Plenário do STF indeferiu a segurança em sessão de 20/9/2000.
83.	Sendo assim, compreendo adequada a responsabilização da empresa Base Dupla Serviços e Construções Civil Ltda. pelo débito apurado no capítulo III deste voto.
VI - Do encaminhamento
84.	Em função da ausência de elementos que demonstrem a boa-fé dos defendentes, compreendo que suas contas devem, desde logo, ser julgadas irregulares, nos termos do art. 202, § 6º, do Regimento Interno/TCU. 
85.	Ademais, o Sr. Vano José Batista e a sociedade empresária Base Dupla Serviços e Construções Civil Ltda. devem ser condenados ao pagamento das quantias especificadas a seguir, as quais correspondem ao prejuízo de R$ 204.940,49, distribuído nas datas de pagamento, seguindo o mesmo critério adotado na citação dos responsáveis.
	Data
	Valor (R$) 

	1°/6/2009
	93.810,30

	2/6/2009
	5.003,68

	25/9/2009
	62.788,96

	28/9/2009
	1.281,40

	18/12/2009
	41.602,30

	29/12/2009
	444,76

	31/12/2009
	9,08

86.	Com relação à aplicação de multa, observo que a irregularidade que deu ensejo aos pagamentos irregulares, a saber, a adjudicação e a homologação da Concorrência 1/2008 e a assinatura do contrato com superfaturamento, ocorreram em junho de 2008 (peça 11, p. 13-14) . Considerando que o despacho autorizativo da citação foi emitido em abril de 2018, não houve o transcurso do prazo prescricional de 10 anos para o exercício da pretensão punitiva, nos termos do Acórdão 1441/2016-TCU-Plenário.
87.	Dito isso, cabe a verificação dos pressupostos estabelecidos na LINDB para a imputação de sanção. Quanto ao assunto, entendo que a adjudicação e a homologação de licitação, sem a anterior certificação de que os preços do certame estão de acordo com as normas de regência, constituem atos praticados com grave inobservância do dever de cuidado, ou seja, com grave negligência, o que enseja a aplicação da multa especificada no art. 57 da Lei 8.443/1992.
88.	Ademais, não vislumbro a presença de circunstâncias práticas que tenham limitado ou impedido a atuação do agente em conformidade com a lei, uma vez que o Sr. Vano José Batista tinha a possibilidade de conhecer a ilicitude de seu ato e evitar o seu cometimento, caso tivesse aplicado as normas jurídicas às quais estava vinculado.
89.	Ademais, a contratação a preços acima dos de mercado, extraídos do referencial Sinapi, especialmente nos percentuais de 26,46% e 36,27%, respectivamente, dos valores do contrato e da amostra, constitui uma infração de notória gravidade e reprovabilidade, sendo cabível a imputação de sanção àqueles que lhe derem causa.
90.	 Por fim não há circunstâncias agravantes nem informações sobre os antecedentes do agente, sendo possível afirmar, por outro lado, que não há condenação do Sr. Vano José Batista em outros processos nesta Corte de Contas, o que milita como circunstância atenuante na dosimetria da sanção.
91.	Diante dessas premissas, fixo o valor da sanção do ex-prefeito em R$ 35.000,00, correspondente a aproximadamente 10% do débito indicado no item 35 supra, atualizado monetariamente.
92.	Com relação à a sociedade empresária Base Dupla Serviços e Construções Civil Ltda., registro, inicialmente, minha aderência ao entendimento de que as pessoas jurídicas têm vontade, que se materializa por meio da vontade de seus administradores. Nesse contexto, é possível perquirir a atuação culposa ou dolosa da empresa, bem como a medida de sua culpabilidade.
93.	No presente caso, entendo que também está configurada a ausência de cuidado objetivo na conduta da contratada, uma vez que ela deixou de cumprir as regras aplicáveis às contratações, atuou com consciência potencial de ilicitude, assim como tinha a possibilidade e a exigibilidade de atuar de outro modo, seguindo o Direito.
94.	Ademais, aplicam-se à empresa as mesmas considerações expostas nos itens 88 e 89 retro. Não há circunstâncias agravantes nem informações sobre os antecedentes da sociedade empresária, sendo possível afirmar, por outro lado, que não há condenação da empresa em outros processos nesta Corte de Contas, o que milita como circunstância atenuante na dosimetria da sanção.
95.	Sendo assim, também aplico à Base Dupla Serviços e Construções Civil Ltda. a multa de R$ 35.000,00, nos termos do art. 57 da Lei 8.443/1992.
96.	Diante do exposto, com as devidas vênias por divergir dos pareceres anteriores, voto por que seja adotada a deliberação que ora submeto a este Colegiado.
TCU, Sala das Sessões Ministro Luciano Brandão Alves de Souza, em 30 de junho de 2020.
BENJAMIN ZYMLER 
Relator